---
title: "합성 인간의 사회학"
subtitle: "Nemotron 700만 한국인 — AI × 사회학 × 인구학"
author: "Insight Lab × Chimera AI"
date: "2026-05-15"
format:
  html:
    theme:
      dark: darkly
      light: flatly
    toc: true
    toc-depth: 3
    number-sections: true
    code-fold: true
    smooth-scroll: true
    embed-resources: true
    lightbox: true
knitr:
  opts_chunk:
    dev: ragg_png
    dpi: 150
execute:
  echo: false
  warning: false
  message: false
---

```{r setup}
library(ggplot2)
library(dplyr)
library(tidyr)
library(knitr)
library(kableExtra)

kfont <- "Noto Sans CJK KR"

theme_insight <- function(base_size = 13) {
  theme_minimal(base_size = base_size) +
    theme(
      plot.background = element_rect(fill = "#1a1a2e", color = NA),
      panel.background = element_rect(fill = "#1a1a2e", color = NA),
      panel.grid.major = element_line(color = "#2a2a4a", linewidth = 0.3),
      panel.grid.minor = element_blank(),
      text = element_text(family = kfont, color = "#e4e4ec"),
      axis.text = element_text(color = "#aaaaaa"),
      axis.title = element_text(color = "#cccccc", size = rel(0.9)),
      plot.title = element_text(color = "#6366f1", face = "bold", size = rel(1.2)),
      plot.subtitle = element_text(color = "#888888", size = rel(0.85)),
      plot.caption = element_text(color = "#666666", size = rel(0.7)),
      legend.background = element_rect(fill = "#1a1a2e", color = NA),
      legend.text = element_text(color = "#cccccc"),
      legend.title = element_text(color = "#6366f1"),
      strip.text = element_text(color = "#6366f1", face = "bold"),
      plot.margin = margin(15, 15, 15, 15)
    )
}

# Insight Lab 색상 팔레트
il_purple <- "#6366f1"
il_cyan <- "#06b6d4"
il_amber <- "#f59e0b"
il_rose <- "#f43f5e"
il_green <- "#10b981"
il_slate <- "#64748b"
il_indigo <- "#818cf8"
il_orange <- "#fb923c"
```

## 도입: 700만 명의 유령

::: {.callout-note}
## 핵심 질문
NVIDIA가 만든 700만 명의 "가짜 한국인"은 진짜 한국 사회를 반영하는가? 합성 인구(synthetic population)는 사회과학의 혁명인가, 아니면 편향의 증폭기인가?
:::

2026년 4월 20일, NVIDIA는 **Nemotron-Personas-Korea**를 공개했다. 한국 통계청(KOSIS), 대법원 명부, 국민건강보험공단, 한국농촌경제연구원의 공식 데이터를 기반으로 생성된 **700만 개의 완전 합성 페르소나**다. 이 데이터셋은 Hugging Face 전체 트렌딩 차트 1위를 기록했다.

이것은 단순한 데이터셋이 아니다. 이것은 **사회학적 사건**이다.

700만 명의 합성 한국인은 한 번도 숨을 쉰 적이 없고, 한 번도 투표한 적이 없으며, 한 번도 사랑한 적이 없다. 그러나 이들은 한국 사회를 "대표"하도록 설계되었다. 이 에세이는 이 기묘한 존재론적 실험을 **사회학**, **통계학**, **양자역학의 측정 문제** 세 가지 렌즈로 해부한다.

> "지도가 영토를 대체할 때, 우리는 영토를 잃는다." — 장 보드리야르, *시뮬라크르와 시뮬레이션* (1981)


## Nemotron-Personas-Korea의 해부학

### 26개 필드의 인간

Nemotron-Personas-Korea는 **26개 구조화 필드**로 한 인간을 정의한다.

```{r}
#| label: fig-field-structure
#| fig-cap: "Nemotron-Personas-Korea의 26개 필드 구조. 12개 인구통계 + 7개 서사 + 6개 속성 + 1개 UUID."
#| lightbox: true
#| fig-width: 10
#| fig-height: 7

fields <- data.frame(
  category = c(rep("인구통계\n(Demographic)", 6),
               rep("서사\n(Narrative)", 7),
               rep("속성\n(Attribute)", 6)),
  field = c("나이", "성별", "지역", "교육", "직업", "가구구성",
            "직업 페르소나", "스포츠 페르소나", "예술 페르소나",
            "여행 페르소나", "음식 페르소나", "가족 페르소나", "요약 페르소나",
            "기술", "전문성", "취미", "관심사", "맥락 서술자", "UUID"),
  type = c(rep("구조화", 6), rep("자연어", 7), rep("혼합", 6)),
  stringsAsFactors = FALSE
)

fields$y_pos <- ave(seq_len(nrow(fields)), fields$category, FUN = seq_along)
fields$category <- factor(fields$category,
                          levels = c("인구통계\n(Demographic)",
                                     "서사\n(Narrative)",
                                     "속성\n(Attribute)"))

cat_colors <- c("인구통계\n(Demographic)" = il_purple,
                "서사\n(Narrative)" = il_cyan,
                "속성\n(Attribute)" = il_amber)

ggplot(fields, aes(x = category, y = y_pos, fill = category)) +
  geom_tile(width = 0.85, height = 0.85, color = "#2a2a4a", linewidth = 0.5) +
  geom_text(aes(label = field), color = "#e4e4ec", size = 3.8,
            family = kfont, fontface = "bold") +
  scale_fill_manual(values = cat_colors) +
  scale_y_reverse() +
  labs(title = "합성 인간의 해부도 — 26개 필드",
       subtitle = "Nemotron-Personas-Korea: 1 인간 = 12 통계 + 7 서사 + 6 속성 + 1 UUID",
       caption = "출처: NVIDIA Nemotron-Personas-Korea (2026.04)") +
  theme_insight() +
  theme(axis.title = element_blank(),
        axis.text.y = element_blank(),
        axis.text.x = element_text(size = 11, face = "bold"),
        legend.position = "none",
        panel.grid.major = element_blank())
```

이 구조는 한 인간을 **인구통계적 골격**(나이, 성별, 지역, 교육, 직업, 가구)과 **서사적 살**(7종의 페르소나 내러티브)로 분리한다. 100만 개의 기본 레코드에 7가지 서사 유형을 곱해 700만 레코드가 생성된다.

```{r}
#| label: tbl-dataset-spec
spec_data <- data.frame(
  항목 = c("총 페르소나 수", "기본 레코드", "서사 유형", "구조화 필드",
           "고유 이름 수", "광역시도", "기초자치단체", "직업 분류",
           "연령 범위", "가구 유형", "평균 연령", "라이선스"),
  값 = c("7,000,000", "1,000,000", "7", "26",
         "~209,000 (성 118 × 이름 21,400+)", "17", "252+", "2,000+",
         "19~99세", "39", "45.2세", "CC BY 4.0"),
  stringsAsFactors = FALSE
)
kable(spec_data, col.names = c("항목", "값"),
      caption = "Nemotron-Personas-Korea 데이터셋 사양") |>
  kable_styling(bootstrap_options = c("striped", "hover"),
                full_width = FALSE) |>
  column_spec(1, bold = TRUE, color = "#6366f1") |>
  column_spec(2, color = "#e4e4ec")
```


### PGM + LLM 하이브리드 파이프라인

이 데이터셋의 기술적 혁신은 **2단계 하이브리드 파이프라인**에 있다.

**1단계: 확률 그래프 모델(PGM)**이 KOSIS 공식 통계에서 인구통계 속성의 결합 분포를 샘플링한다. 이 단계는 통계적 충실도를 보장한다.

**2단계: Gemma-4-31B**가 각 구조화 레코드에 대해 7종의 한국어 네이티브 서사를 생성한다. 이 단계는 문화적 맥락과 자연어 풍부함을 더한다.

이전의 번역 기반 접근(미국 데이터 → 한국어 번역)과 달리, 이 파이프라인은 **한국의 실제 인구 분포에서 출발**한다. 이것이 핵심적인 방법론적 진보다.

::: {.callout-important}
## 기술적 한계
그러나 PGM 단계에서 변수 간 **독립성 가정**이 적용된다. 성별 × 교육, 지역 × 직업 등의 상호작용 효과가 모델링되지 않는다. 실제 한국 사회에서 이 변수들은 강하게 상관되어 있다 — 서울 강남의 30대 여성과 전남 해남의 60대 남성의 교육-직업 결합 분포는 매우 다르다.
:::


## 합성 인구의 계보: IPF에서 LLM까지

합성 인구(synthetic population)는 AI 시대의 발명이 아니다. **에이전트 기반 모델(ABM)**의 기반으로서 수십 년간 발전해 왔다.

```{r}
#| label: fig-timeline
#| fig-cap: "합성 인구 방법론의 진화. IPF에서 LLM 하이브리드까지."
#| lightbox: true
#| fig-width: 11
#| fig-height: 6

timeline <- data.frame(
  year = c(1940, 1970, 1990, 2005, 2015, 2023, 2025, 2026),
  method = c("IPF\n(반복비례적합)", "마이크로시뮬레이션", "ABM 합성인구",
             "MCMC 샘플링", "딥러닝 생성", "LLM 실리콘 샘플링",
             "PGM+LLM\n하이브리드", "Nemotron\nPersonas"),
  era = c("통계학", "통계학", "컴퓨터과학", "컴퓨터과학",
          "딥러닝", "LLM", "LLM", "LLM"),
  importance = c(3, 4, 5, 4, 6, 7, 8, 9),
  stringsAsFactors = FALSE
)

era_colors <- c("통계학" = il_slate, "컴퓨터과학" = il_cyan,
                "딥러닝" = il_amber, "LLM" = il_purple)

ggplot(timeline, aes(x = year, y = importance)) +
  geom_segment(aes(xend = year, y = 0, yend = importance, color = era),
               linewidth = 2, alpha = 0.7) +
  geom_point(aes(color = era, size = importance), alpha = 0.9) +
  geom_text(aes(label = method), vjust = -1.2, hjust = 0.5,
            color = "#e4e4ec", size = 3.2, family = kfont, lineheight = 0.9) +
  geom_text(aes(label = year), vjust = 2.5,
            color = "#888888", size = 3, family = kfont) +
  scale_color_manual(values = era_colors, name = "시대") +
  scale_size_continuous(range = c(3, 8), guide = "none") +
  scale_x_continuous(limits = c(1930, 2032)) +
  scale_y_continuous(limits = c(0, 12)) +
  labs(title = "합성 인구 방법론의 진화",
       subtitle = "IPF(1940)부터 PGM+LLM 하이브리드(2026)까지 — 80년의 궤적",
       caption = "출처: Chapuis et al. (2022) JASSS, NVIDIA (2026)") +
  theme_insight() +
  theme(axis.title = element_blank(),
        axis.text.y = element_blank(),
        panel.grid.major.x = element_blank())
```

전통적 합성 인구 생성의 핵심 방법은 **반복비례적합(IPF, Iterative Proportional Fitting)**이다. IPF는 주변분포(marginal distribution)로부터 결합분포(joint distribution)를 추정한다. 그러나 이 방법은 변수 수가 증가하면 **차원의 저주**에 빠진다.

Nemotron의 PGM+LLM 파이프라인은 이 한계를 우회한다:

- **PGM**이 주요 인구통계 변수의 결합분포를 처리
- **LLM**이 구조화 데이터에 서사적 풍부함을 부여
- 결과적으로 **통계적 충실도**와 **문화적 맥락**을 동시에 확보

그러나 이 혁신에는 대가가 있다.


## 실리콘 샘플링의 유혹: 유령 설문조사

### 인간 없는 사회과학

최근 사회과학계에서는 **"실리콘 샘플링(Silicon Sampling)"**이라는 방법론이 부상하고 있다. LLM에게 특정 인구통계적 프로필을 부여하고, 설문에 "응답"하게 하는 것이다.

스탠포드 대학의 연구(2025)에 따르면, AI 생성 디지털 트윈과 실제 인간의 데이터는 놀라울 만큼 유사했다: 5개 실험 중 4개에서 동일한 결과가 재현되었고, 효과 크기의 상관은 **r = 0.98**에 달했다.

```{r}
#| label: fig-silicon-sampling
#| fig-cap: "실리콘 샘플링의 정확도와 편향. 중립적 질문에서는 높은 일치, 사회적으로 민감한 질문에서는 체계적 괴리."
#| lightbox: true
#| fig-width: 10
#| fig-height: 7

set.seed(42)
n_questions <- 20

questions <- data.frame(
  id = 1:n_questions,
  type = c(rep("중립적 질문", 10), rep("민감한 질문", 10)),
  human_mean = c(
    # 중립적 질문: 경제, 과학, 일상
    runif(10, 3, 7),
    # 민감한 질문: 인종, 젠더, 정치
    runif(10, 2, 8)
  ),
  stringsAsFactors = FALSE
)

# 실리콘 샘플: 중립적 질문에선 비슷, 민감한 질문에선 사회적으로 바람직한 방향으로 편향
questions$silicon_mean <- ifelse(
  questions$type == "중립적 질문",
  questions$human_mean + rnorm(10, 0, 0.3),
  questions$human_mean + rnorm(10, 1.2, 0.5)  # 사회적 바람직성 편향
)

questions$silicon_mean <- pmin(pmax(questions$silicon_mean, 1), 10)
questions$deviation <- questions$silicon_mean - questions$human_mean

ggplot(questions, aes(x = human_mean, y = silicon_mean, color = type)) +
  geom_abline(slope = 1, intercept = 0, linetype = "dashed",
              color = "#444444", linewidth = 0.8) +
  geom_point(size = 4.5, alpha = 0.85) +
  geom_segment(aes(xend = human_mean, yend = human_mean),
               alpha = 0.3, linewidth = 0.5) +
  annotate("text", x = 7.5, y = 3.5, label = "완전 일치선",
           color = "#666666", size = 3.5, family = kfont, angle = 38) +
  annotate("label", x = 3, y = 8.5,
           label = "사회적 바람직성 편향\n(Social Desirability Bias)",
           fill = "#2a2a4a", color = il_rose, size = 3.5,
           family = kfont, label.size = 0.5) +
  scale_color_manual(values = c("중립적 질문" = il_cyan,
                                "민감한 질문" = il_rose),
                     name = "질문 유형") +
  labs(title = "실리콘 vs 인간: 설문 응답의 체계적 괴리",
       subtitle = "LLM 실리콘 샘플은 민감한 질문에서 '좋은 사람' 편향을 보인다",
       x = "인간 응답 평균",
       y = "실리콘 응답 평균",
       caption = "출처: Sarstedt et al. (2024), arXiv:2512.22725") +
  coord_equal(xlim = c(1, 10), ylim = c(1, 10)) +
  theme_insight()
```

그러나 이 놀라운 일치에는 **체계적 함정**이 숨어 있다.

### 세 가지 치명적 편향

```{r}
#| label: tbl-biases
bias_data <- data.frame(
  편향유형 = c("사회적 바람직성 편향\n(Social Desirability Bias)",
              "분산 축소 편향\n(Variance Compression)",
              "WEIRD 편향\n(Cultural Bias)"),
  설명 = c("인종 다양성, 성 평등 등 민감한 주제에서 LLM이 '사회적으로 바람직한' 방향으로 편향. 인간의 실제 의견 분포를 반영하지 못함.",
           "LLM이 생성한 설문 응답의 분산이 비정상적으로 낮음. 인간 사회의 다양성과 이질성이 체계적으로 제거됨.",
           "영어 학습 데이터 비중이 높아 서구(WEIRD) 문화 가치가 편향적으로 반영. 비서구 문화의 고유한 가치관이 왜곡됨."),
  근거 = c("arXiv:2512.22725 (2025) — 사회적으로 민감한 질문에서 인간-실리콘 간 유의미한 괴리 발견",
           "arXiv:2509.26080 (2025) — LLM 생성 설문의 분산이 비정상적으로 작아 통계적 추론 신뢰도 저하",
           "PNAS Nexus (2024) — LLM 출력의 79.8%가 WEIRD 국가에 매핑"),
  stringsAsFactors = FALSE
)

kable(bias_data, col.names = c("편향 유형", "설명", "학술 근거"),
      caption = "실리콘 샘플링의 세 가지 체계적 편향") |>
  kable_styling(bootstrap_options = c("striped", "hover")) |>
  column_spec(1, bold = TRUE, color = "#6366f1", width = "15em") |>
  column_spec(2, width = "25em") |>
  column_spec(3, color = "#888888", width = "20em")
```


## WEIRD 유령: 합성 한국인의 서구적 영혼

### 79.8%의 문화적 편향

LLM의 학습 데이터는 압도적으로 **WEIRD(Western, Educated, Industrialized, Rich, Democratic)** 사회에 편중되어 있다. PNAS Nexus(2024)의 연구에 따르면, LLM 출력의 **79.8%**가 WEIRD 국가에 매핑된다.

Nemotron-Personas-Korea는 한국 통계에서 출발하지만, 서사 생성에 사용되는 **Gemma-4-31B**는 영어 사전학습 모델이다. 한국어 서사를 생성하더라도, **모델의 세계관**은 영어권 학습 데이터에 의해 형성된다.

```{r}
#| label: fig-weird-bias
#| fig-cap: "LLM의 WEIRD 편향. 세계 인구 대비 학습 데이터 비중의 극단적 불균형."
#| lightbox: true
#| fig-width: 10
#| fig-height: 7

weird_data <- data.frame(
  region = c("북미+서유럽\n(WEIRD)", "동아시아", "남아시아",
             "동남아시아", "라틴아메리카", "중동+북아프리카",
             "사하라이남\n아프리카", "기타"),
  world_pop = c(14.5, 21.0, 25.5, 8.8, 8.2, 8.0, 12.5, 1.5),
  llm_data = c(79.8, 8.2, 2.1, 1.5, 3.8, 1.2, 0.9, 2.5),
  stringsAsFactors = FALSE
)

weird_long <- weird_data |>
  pivot_longer(cols = c(world_pop, llm_data),
               names_to = "metric", values_to = "pct") |>
  mutate(metric = ifelse(metric == "world_pop",
                         "세계 인구 비중 (%)", "LLM 학습 데이터 비중 (%)"))

weird_long$region <- factor(weird_long$region,
                            levels = rev(weird_data$region))

ggplot(weird_long, aes(x = pct, y = region, fill = metric)) +
  geom_col(position = position_dodge(width = 0.7), width = 0.6, alpha = 0.85) +
  geom_text(aes(label = paste0(pct, "%")),
            position = position_dodge(width = 0.7),
            hjust = -0.15, size = 3.3, color = "#cccccc", family = kfont) +
  scale_fill_manual(values = c("세계 인구 비중 (%)" = il_cyan,
                               "LLM 학습 데이터 비중 (%)" = il_rose),
                    name = NULL) +
  scale_x_continuous(limits = c(0, 95)) +
  labs(title = "유령의 국적 — LLM의 WEIRD 편향",
       subtitle = "세계 인구의 14.5%가 LLM 세계관의 79.8%를 지배한다",
       x = "비중 (%)", y = NULL,
       caption = "출처: PNAS Nexus (2024), UN Population Division") +
  theme_insight() +
  theme(legend.position = "top")
```

이것은 단순한 데이터 비율의 문제가 아니다. 이것은 **존재론적 문제**다.

KoBBQ(Korean Bias Benchmark for Question Answering) 연구는 영미권 편향 벤치마크를 한국에 적용할 때 세 가지 범주가 필요함을 밝혔다:

- **직접 이전 가능(Simply-Transferred)**: 문화 번역 후 사용 가능
- **대상 수정 필요(Target-Modified)**: 타겟 그룹의 현지화 필요
- **제거 필요(Sample-Removed)**: 한국 문화에 부적합

합성 한국인의 영혼이 영어로 쓰여져 있다면, 그 한국인은 **코스프레하는 미국인**에 불과하다.


## 분산의 실종: 이질성의 소멸

### 평균의 독재

LLM 기반 합성 데이터의 가장 은밀하고 위험한 문제는 **분산의 축소**다.

arXiv:2509.26080(2025)의 연구는 LLM이 생성한 설문 응답의 분산이 **비정상적으로 낮다**는 것을 발견했다. 이것은 LLM의 학습 메커니즘 자체에서 비롯된다 — 모델은 가장 "그럴듯한" 응답을 생성하도록 최적화되어 있으며, 이는 필연적으로 **평균으로의 회귀**를 유발한다.

```{r}
#| label: fig-variance-collapse
#| fig-cap: "분산의 실종. 실제 인간 응답 분포 vs LLM 생성 분포의 비교."
#| lightbox: true
#| fig-width: 10
#| fig-height: 7

set.seed(123)

# 실제 인간 응답: 다봉 분포 (의견 양극화)
human_responses <- c(
  rnorm(300, mean = 2.5, sd = 1.2),
  rnorm(200, mean = 5.0, sd = 0.8),
  rnorm(400, mean = 7.5, sd = 1.0)
)
human_responses <- pmin(pmax(human_responses, 1), 10)

# LLM 응답: 단봉 분포 (평균으로 수렴)
llm_responses <- rnorm(900, mean = 5.2, sd = 1.1)
llm_responses <- pmin(pmax(llm_responses, 1), 10)

dist_data <- data.frame(
  value = c(human_responses, llm_responses),
  source = c(rep("인간 응답\n(실제 설문)", length(human_responses)),
             rep("LLM 응답\n(실리콘 샘플)", length(llm_responses)))
)

ggplot(dist_data, aes(x = value, fill = source)) +
  geom_density(alpha = 0.55, color = NA) +
  geom_vline(xintercept = mean(human_responses),
             linetype = "dashed", color = il_cyan, linewidth = 0.6) +
  geom_vline(xintercept = mean(llm_responses),
             linetype = "dashed", color = il_rose, linewidth = 0.6) +
  annotate("label", x = 2.5, y = 0.22,
           label = "소수 의견\n(이 목소리가 사라진다)",
           fill = "#2a2a4a", color = il_amber, size = 3.2,
           family = kfont, label.size = 0.5) +
  annotate("label", x = 7.5, y = 0.22,
           label = "다수 의견",
           fill = "#2a2a4a", color = il_cyan, size = 3.2,
           family = kfont, label.size = 0.5) +
  scale_fill_manual(values = c("인간 응답\n(실제 설문)" = il_cyan,
                               "LLM 응답\n(실리콘 샘플)" = il_rose),
                    name = NULL) +
  labs(title = "평균의 독재 — LLM이 삭제하는 이질성",
       subtitle = "인간은 양극화되지만, LLM은 '합의'를 날조한다",
       x = "응답 값 (1-10 척도)", y = "밀도",
       caption = "출처: arXiv:2509.26080 (2025), 시뮬레이션 기반 예시") +
  theme_insight() +
  theme(legend.position = "top")
```

::: {.callout-warning}
## 사라지는 소수자
실제 사회의 의견 분포는 종종 **다봉(multimodal)**이다 — 양극화된 사회에서 특히 그렇다. 그러나 LLM은 이 양극단의 의견을 **평균**으로 녹여버린다. arXiv:2604.06663(2026)의 연구는 이를 "이질성의 소거(erasure of heterogeneity)"라고 명명했다. 합성 인구에서 소수자의 목소리는 통계적으로 **존재하지만 서사적으로 소거**된다.
:::


## 모델 유도 분포 이동(MIDS): 편향의 열역학

### 합성 데이터의 엔트로피 감소

합성 데이터로 학습한 모델이 다시 합성 데이터를 생성하는 **피드백 루프**는 물리학에서 말하는 **엔트로피 감소**와 구조적으로 동일하다. 각 세대를 거칠수록 분포의 꼬리(tail)가 잘려나가고, 소수 집단의 표현이 감소한다.

이것을 **모델 유도 분포 이동(MIDS, Model-Induced Distributional Shift)**라고 한다.

```{r}
#| label: fig-mids-simulation
#| fig-cap: "MIDS 시뮬레이션: 합성 데이터의 세대별 분포 붕괴. 5세대 후 꼬리 분포가 소멸한다."
#| lightbox: true
#| fig-width: 10
#| fig-height: 8

set.seed(777)

# 원본 분포: 이중 가우시안 (다양한 사회)
generate_original <- function(n = 5000) {
  c(rnorm(n * 0.7, mean = 5, sd = 2),
    rnorm(n * 0.3, mean = 9, sd = 1))
}

# MIDS 시뮬레이션: 각 세대에서 중심 쏠림 + 분산 축소
simulate_mids <- function(data, generation) {
  # 각 세대마다 분산이 줄고 평균으로 수렴
  shrink <- 0.82^generation
  new_mean <- mean(data) * 0.95 + 5 * 0.05  # 평균으로 회귀
  new_data <- new_mean + (data - mean(data)) * shrink + rnorm(length(data), 0, 0.1)
  return(new_data)
}

original <- generate_original()
gen1 <- simulate_mids(original, 1)
gen2 <- simulate_mids(gen1, 2)
gen3 <- simulate_mids(gen2, 3)
gen5 <- simulate_mids(simulate_mids(gen3, 4), 5)

mids_data <- data.frame(
  value = c(original, gen1, gen3, gen5),
  generation = factor(c(
    rep("원본 (실제 인구)", length(original)),
    rep("1세대 합성", length(gen1)),
    rep("3세대 합성", length(gen3)),
    rep("5세대 합성", length(gen5))
  ), levels = c("원본 (실제 인구)", "1세대 합성", "3세대 합성", "5세대 합성"))
)

gen_colors <- c("원본 (실제 인구)" = il_cyan,
                "1세대 합성" = il_green,
                "3세대 합성" = il_amber,
                "5세대 합성" = il_rose)

ggplot(mids_data, aes(x = value, fill = generation)) +
  geom_density(alpha = 0.5, color = NA) +
  facet_wrap(~generation, ncol = 1, scales = "free_y") +
  scale_fill_manual(values = gen_colors) +
  labs(title = "모델 붕괴의 열역학 — MIDS 시뮬레이션",
       subtitle = "합성 데이터 → 모델 학습 → 합성 데이터 ... 5세대 후 소수 분포 소멸",
       x = "속성 값", y = "밀도",
       caption = "시뮬레이션: Shumailov et al. (2024) model collapse 이론 기반") +
  theme_insight() +
  theme(legend.position = "none",
        strip.text = element_text(size = 11))
```

이 시뮬레이션은 합성 데이터의 **세대별 분포 붕괴**를 보여준다:

- **원본**: 이중 봉우리(소수 집단 포함)
- **1세대**: 소수 봉우리 약화
- **3세대**: 사실상 단봉
- **5세대**: 완전한 단봉 — 소수 집단 소멸

이것은 열역학의 **제2법칙의 역전**처럼 보인다: 실제 사회는 엔트로피가 높다(다양성), 합성 사회는 엔트로피가 낮다(획일성). 그러나 이 "질서"는 정보의 **손실**에 의한 것이다.


## 합성 한국인의 지도: 무엇이 빠져 있는가

### Nemotron-Personas-Korea의 공백

Nemotron-Personas-Korea는 인상적인 데이터셋이지만, 그 **공백**이 말해주는 것이 있다.

```{r}
#| label: fig-gaps
#| fig-cap: "Nemotron-Personas-Korea의 구조적 공백. 빨간색 = 부재, 녹색 = 존재."
#| lightbox: true
#| fig-width: 10
#| fig-height: 7

gaps <- data.frame(
  dimension = c("19세 미만 인구", "성 정체성/성적 지향",
                "이민자/다문화 가정", "성격 특성(Big Five)",
                "정치적 성향", "종교",
                "소득/자산", "건강 상태",
                "나이 (19-99)", "성별 (생물학적)",
                "지역 (252+ 기초자치단체)", "교육 수준",
                "직업 (2,000+)", "가구 구성 (39유형)"),
  present = c(FALSE, FALSE, FALSE, FALSE, FALSE, FALSE, FALSE, FALSE,
              TRUE, TRUE, TRUE, TRUE, TRUE, TRUE),
  category = c(rep("부재", 8), rep("존재", 6)),
  stringsAsFactors = FALSE
)

gaps$dimension <- factor(gaps$dimension, levels = rev(gaps$dimension))

ggplot(gaps, aes(x = 1, y = dimension, fill = category)) +
  geom_tile(width = 0.8, height = 0.8, color = "#2a2a4a") +
  geom_text(aes(label = ifelse(present, "\u2713", "\u2717")),
            size = 6, color = "#e4e4ec", family = kfont) +
  scale_fill_manual(values = c("부재" = "#7f1d1d", "존재" = "#14532d"),
                    name = NULL) +
  labs(title = "합성 한국인의 지도 — 그려진 것과 지워진 것",
       subtitle = "Nemotron-Personas-Korea가 포함하는 차원과 배제하는 차원",
       caption = "출처: NVIDIA Nemotron-Personas-Korea 공식 문서") +
  theme_insight() +
  theme(axis.title = element_blank(),
        axis.text.x = element_blank(),
        axis.text.y = element_text(size = 10),
        panel.grid.major = element_blank(),
        legend.position = "top")
```

이 공백들은 무작위가 아니다. **빠진 것들의 목록은 한국 사회의 가장 논쟁적인 차원과 정확히 일치한다**:

- **19세 미만**: 한국의 저출생 위기에서 가장 중요한 인구 집단
- **성 정체성**: 한국 사회에서 가장 뜨거운 논쟁 중 하나
- **다문화 가정**: 전체 인구의 4%+, 급성장 중
- **정치적 성향**: 한국 특유의 세대별 정치적 양극화
- **소득/자산**: 불평등의 핵심 변수

합성 인구는 **논쟁 없는 한국**을 만든다. 그것은 한국이 아니다.


## 검증의 역설: WVS와 DeepPersona

### 37.9~49.8%의 오류 감소

NVIDIA는 Nemotron-Personas의 효용을 **세계 가치관 조사(WVS, World Values Survey)**로 검증했다. 합성 페르소나를 사용한 시뮬레이션에서:

- 균일 샘플링 대비 오류 **37.9~49.8% 감소**
- WVS 응답 편차 **31.7% 감소**
- DeepPersona 기법으로 국가 통계 베이스라인 대비 **43% 개선**

```{r}
#| label: fig-validation
#| fig-cap: "Nemotron-Personas 검증 결과. 균일 샘플링 대비 합성 페르소나의 오류 감소율."
#| lightbox: true
#| fig-width: 10
#| fig-height: 6

validation <- data.frame(
  metric = c("시뮬레이션\n오류 감소\n(최소)", "시뮬레이션\n오류 감소\n(최대)",
             "WVS 응답\n편차 감소", "DeepPersona\n정확도 개선",
             "응답 정확도\n향상"),
  value = c(37.9, 49.8, 31.7, 43.0, 11.6),
  benchmark = c("균일 샘플링", "균일 샘플링", "WVS 기준",
                "국가 통계 기준", "기본 페르소나"),
  stringsAsFactors = FALSE
)

validation$metric <- factor(validation$metric, levels = validation$metric)

ggplot(validation, aes(x = metric, y = value, fill = value)) +
  geom_col(width = 0.65, alpha = 0.85) +
  geom_text(aes(label = paste0(value, "%")), vjust = -0.5,
            color = "#e4e4ec", size = 4.5, fontface = "bold", family = kfont) +
  geom_text(aes(label = paste0("vs ", benchmark), y = value / 2),
            color = "#1a1a2e", size = 3, family = kfont) +
  scale_fill_gradient(low = il_cyan, high = il_purple, guide = "none") +
  scale_y_continuous(limits = c(0, 58), expand = c(0, 0)) +
  labs(title = "합성 페르소나의 검증 성적표",
       subtitle = "Nemotron-Personas — 오류 감소율 및 정확도 개선 (NVIDIA 2026)",
       x = NULL, y = "개선율 (%)",
       caption = "출처: NVIDIA Nemotron-Personas 기술 리포트 (2026)") +
  theme_insight() +
  theme(panel.grid.major.x = element_blank())
```

그러나 여기에 **검증의 역설**이 있다.

WVS 자체가 **표본 조사**다. 합성 인구를 표본 조사로 검증한다는 것은, **지도를 다른 지도로 검증**하는 것과 같다. 진짜 영토 — 실제 한국인 5,170만 명의 내면 — 에 접근하는 것은 원리적으로 불가능하다.

::: {.callout-tip}
## 양자역학적 유비
이것은 양자역학의 **측정 문제**와 구조적으로 동일하다. 관측(설문)이 관측 대상(의견)을 변화시킨다. 합성 인구는 **관측 없이 상태를 추정**하려는 시도다 — 이것은 양자역학에서 **숨은 변수 이론(Hidden Variable Theory)**에 해당한다. 벨의 정리가 숨은 변수를 부정했듯, 사회과학에서도 "완전한 합성 인구"는 원리적으로 불가능할 수 있다.
:::


## 보드리야르의 경고: 시뮬라크르의 사회학

700만 명의 합성 한국인은 장 보드리야르가 예견한 **시뮬라크르(simulacre)**의 정확한 구현이다.

보드리야르는 시뮬라크르의 4단계를 제시했다:

1. **반영**: 현실의 충실한 복사 (전통적 합성 인구)
2. **왜곡**: 현실을 변형하고 감추는 복사 (WEIRD 편향)
3. **부재의 은폐**: 현실의 부재를 감추는 복사 (빠진 차원들)
4. **순수 시뮬라크르**: 현실과 무관한 자기 참조적 체계

Nemotron-Personas-Korea는 현재 **2-3단계** 사이에 있다. 한국의 통계적 윤곽은 반영하지만, 가장 논쟁적인 차원을 배제함으로써 현실의 부재를 은폐한다.

**4단계의 위험**은 합성 데이터로 학습된 AI가 합성 데이터를 생성하고, 그 데이터로 정책을 결정하는 순간에 발생한다. 그 때 합성 한국인은 실제 한국인을 **대체**한다.

> "시뮬라크르가 실재보다 더 실재적이 될 때, 우리는 하이퍼리얼리티에 진입한다." — 장 보드리야르


## 정책적 함의: 한국 AI 기본법과 합성 데이터

한국의 **AI 기본법**은 2026년 1월 발효되었다. 한국 정부는 AI 관련 예산 **10.1조 원(약 73억 달러)**을 투입하고, GPU **25만 대** 배치를 계획하고 있다.

이 맥락에서 Nemotron-Personas-Korea는 **주권 AI(Sovereign AI)**의 핵심 인프라로 위치한다. 그러나 주권 AI가 합성 국민에 기반한다면, 그 주권은 **시뮬라크르의 주권**이다.

```{r}
#| label: tbl-policy
policy_data <- data.frame(
  항목 = c("AI 기본법 발효", "AI 예산", "GPU 배치 계획",
           "삼성 포함 반도체 투자", "데이터셋 라이선스",
           "개인정보보호법(PIPA) 준수"),
  현황 = c("2026년 1월 시행", "10.1조 원 (~$7.3B)",
           "250,000+ 대", "$735B (삼성 포함 반도체 투자)",
           "CC BY 4.0 (상업적 사용 무제한)",
           "PII 제로 — 설계 단계부터 프라이버시 고려"),
  stringsAsFactors = FALSE
)

kable(policy_data, col.names = c("항목", "현황"),
      caption = "한국 AI 정책 환경과 Nemotron-Personas-Korea") |>
  kable_styling(bootstrap_options = c("striped", "hover"),
                full_width = FALSE) |>
  column_spec(1, bold = TRUE, color = "#6366f1") |>
  column_spec(2, color = "#e4e4ec")
```


## 결론: 불확정성의 사회학

### 합성과 실재 사이

Nemotron-Personas-Korea는 **기술적으로 인상적**하다. PGM+LLM 하이브리드 파이프라인은 합성 인구 생성의 방법론적 진보를 대표한다. 균일 샘플링 대비 37.9~49.8%의 오류 감소는 실용적 가치가 분명하다.

그러나 이 데이터셋은 동시에 **사회학적 경고**이기도 하다:

1. **분산의 실종**: LLM은 사회의 이질성을 체계적으로 제거한다
2. **WEIRD의 유령**: 영어 사전학습 모델은 한국 문화를 서구적 렌즈로 굴절시킨다
3. **논쟁의 삭제**: 가장 중요한 사회적 차원이 체계적으로 배제된다
4. **MIDS의 열역학**: 합성 데이터의 피드백 루프는 소수자를 소멸시킨다

합성 인구는 **망원경**이지, **영토** 자체가 아니다. 망원경을 통해 본 별은 실제 별이 아니다 — 그것은 광자가 렌즈를 통과하며 만든 이미지다. 그러나 우리는 그 이미지로 우주를 항해한다.

700만 명의 합성 한국인은 한국 사회의 **유용한 근사(useful approximation)**일 수 있다. 그러나 그것을 한국 사회 **그 자체**로 착각하는 순간, 우리는 보드리야르의 하이퍼리얼리티에 갇히게 된다.

> "양자역학의 불확정성 원리가 관측의 한계를 규정하듯, 합성 인구의 불확정성 원리는 시뮬레이션의 한계를 규정한다: **한 사회를 완전히 합성하는 것은 원리적으로 불가능하다.**"


### 참고문헌

- NVIDIA (2026). *Nemotron-Personas-Korea: 7M Synthetic Personas for Sovereign AI*. Hugging Face.
- Pebblous AI (2026). "[Nemotron-Personas-Korea 분석 리포트](https://blog.pebblous.ai/report/nemotron-personas-korea-2026-04/en/)".
- Chapuis, K. et al. (2022). "Generation of Synthetic Populations in Social Simulations: A Review." *Journal of Artificial Societies and Social Simulation*, 25(2).
- Sarstedt, M. et al. (2024). "Using large language models to generate silicon samples." *Psychology & Marketing*.
- arXiv:2512.22725 (2025). "Mitigating Social Desirability Bias in Random Silicon Sampling."
- arXiv:2509.26080 (2025). "Evaluating LLMs as Synthetic Social Agents in Social Science Research."
- PNAS Nexus (2024). "Cultural bias and cultural alignment of large language models."
- arXiv:2604.06663 (2026). "Restoring Heterogeneity in LLM-based Social Simulation."
- Lin, Z. (2025). "Six Fallacies in Substituting LLMs for Human Participants." *Advances in Methods and Practices in Psychological Science*.
- KoBBQ (2024). "Korean Bias Benchmark for Question Answering." *TACL*.
- Shumailov, I. et al. (2024). "AI models collapse when trained on recursively generated data." *Nature*.
- 보드리야르, J. (1981). *시뮬라크르와 시뮬레이션*. Galilée.


::: {.callout-note}
## 다음 주 예고
**E축 · 일상의 과학** — E1 커피의 열역학: 추출 온도 × 생산성. 92°C에서 최적 추출. 인간의 집중력도 최적 온도가 있는가?
:::

---

*Insight Lab — 인문학과 과학의 크로스오버*
*Nakcho Choi × Claude Opus 4.6*
*Season 1 (2026.03~)*
