---
title: "자유의지의 0.5초 — 뇌는 '나'보다 먼저 결정하는가"
subtitle: "뇌과학 × 자유의지 철학"
author: "Insight Lab × Chimera AI"
date: "2026-05-08"
format:
  html:
    theme:
      dark: darkly
      light: flatly
    toc: true
    toc-depth: 3
    number-sections: true
    code-fold: true
    smooth-scroll: true
    embed-resources: true
    lightbox: true
knitr:
  opts_chunk:
    dev: ragg_png
    dpi: 150
execute:
  echo: false
  warning: false
  message: false
---

```{r setup}
library(ggplot2)
library(dplyr)
library(tidyr)
library(knitr)
library(kableExtra)

kfont <- "Noto Sans CJK KR"

theme_insight <- function(base_size = 13) {
  theme_minimal(base_size = base_size) +
    theme(
      plot.background = element_rect(fill = "#1a1a2e", color = NA),
      panel.background = element_rect(fill = "#1a1a2e", color = NA),
      panel.grid.major = element_line(color = "#2a2a4a", linewidth = 0.3),
      panel.grid.minor = element_blank(),
      text = element_text(family = kfont, color = "#e4e4ec"),
      axis.text = element_text(color = "#aaaaaa"),
      axis.title = element_text(color = "#cccccc", size = rel(0.9)),
      plot.title = element_text(color = "#6366f1", face = "bold", size = rel(1.2)),
      plot.subtitle = element_text(color = "#888888", size = rel(0.85)),
      plot.caption = element_text(color = "#666666", size = rel(0.7)),
      legend.background = element_rect(fill = "#1a1a2e", color = NA),
      legend.text = element_text(color = "#cccccc"),
      legend.title = element_text(color = "#6366f1"),
      strip.text = element_text(color = "#6366f1", face = "bold")
    )
}

# 액센트 컬러 팔레트
pal_insight <- c("#6366f1", "#22c55e", "#f59e0b", "#ef4444", "#8b5cf6", "#06b6d4")
```

## 핵심 질문

::: {.callout-note}
## 0.5초의 역설

1983년, 신경생리학자 벤자민 리벳(Benjamin Libet)은 충격적인 실험 결과를 발표했다. **의식적으로 "움직이겠다"고 결정하기 약 550ms 전에, 뇌는 이미 준비전위(Readiness Potential)를 발생시키고 있었다.** 피험자가 "지금 움직이자"라고 의식한 순간(W-시점)은 실제 근육 운동 200ms 전이었지만, 뇌의 전기적 준비는 그보다 350ms 먼저 시작되었다.

이것은 **자유의지에 대한 뇌과학의 가장 강력한 도전**이다. 만약 뇌가 '나'보다 먼저 결정한다면, '내가' 결정한다는 경험은 무엇인가?
:::

## 리벳 실험의 타임라인

```{r}
#| label: fig-libet-timeline
#| fig-cap: "리벳 실험의 시간 구조: 준비전위(RP) → 의식적 의도(W) → 운동(M)"
#| lightbox: true
#| fig-width: 10
#| fig-height: 5

# 리벳 실험 타임라인 시각화
timeline_data <- tibble(
  time_ms = seq(-1000, 200, by = 1),
  rp_signal = case_when(
    time_ms < -550 ~ 0,
    time_ms >= -550 & time_ms < 0 ~ -0.8 * (1 - exp(-(time_ms + 550)/200)),
    TRUE ~ -0.8 * (1 - exp(-550/200)) + 0.3 * (time_ms/200)
  )
)

# 주요 이벤트 마커
events <- tibble(
  time_ms = c(-550, -200, 0),
  label = c("준비전위 시작\n(RP onset)", "의식적 의도\n(W-moment)", "운동 실행\n(Movement)"),
  y_pos = c(0.15, 0.15, 0.15),
  color = c("#ef4444", "#f59e0b", "#22c55e")
)

# 시간 간격 표시
intervals <- tibble(
  xmin = c(-550, -200),
  xmax = c(-200, 0),
  label = c("350ms\n뇌가 먼저 결정?", "200ms\n의식적 의도"),
  y = c(-0.95, -0.95)
)

ggplot() +
  # RP 신호
  geom_line(data = timeline_data, aes(x = time_ms, y = rp_signal),
            color = "#6366f1", linewidth = 1.2) +
  # 이벤트 수직선

  geom_vline(xintercept = -550, linetype = "dashed", color = "#ef4444", alpha = 0.7) +
  geom_vline(xintercept = -200, linetype = "dashed", color = "#f59e0b", alpha = 0.7) +
  geom_vline(xintercept = 0, linetype = "dashed", color = "#22c55e", alpha = 0.7) +
  # 이벤트 라벨
  geom_label(data = events, aes(x = time_ms, y = y_pos, label = label),
             fill = "#1a1a2e", color = events$color, family = kfont, size = 3.5,
             label.size = 0.5, label.r = unit(0.3, "lines")) +
  # 간격 화살표
  annotate("segment", x = -550, xend = -200, y = -0.9, yend = -0.9,
           arrow = arrow(ends = "both", length = unit(0.15, "cm")), color = "#ef4444") +
  annotate("text", x = -375, y = -1.05, label = "350ms — 무의식적 준비",
           color = "#ef4444", family = kfont, size = 3.5) +
  annotate("segment", x = -200, xend = 0, y = -0.9, yend = -0.9,
           arrow = arrow(ends = "both", length = unit(0.15, "cm")), color = "#f59e0b") +
  annotate("text", x = -100, y = -1.05, label = "200ms — 의식적 통제",
           color = "#f59e0b", family = kfont, size = 3.5) +
  # 축 & 테마
  scale_x_continuous(breaks = seq(-1000, 200, 200),
                     labels = paste0(seq(-1000, 200, 200), "ms")) +
  labs(title = "리벳 실험: 자유의지의 0.5초",
       subtitle = "준비전위(RP)는 의식적 의도보다 350ms 먼저 시작된다",
       x = "시간 (운동 실행 = 0ms)", y = "EEG 전위 (μV)",
       caption = "Libet et al. (1983) Brain 106:623-642") +
  theme_insight() +
  theme(axis.text.x = element_text(angle = 0))
```

## 세 가지 철학적 입장

리벳 실험 이후 40년간, 자유의지에 대한 세 가지 거대한 입장이 충돌하고 있다.

```{r}
#| label: fig-three-positions
#| fig-cap: "자유의지 논쟁의 세 축: 결정론, 양립론, 자유론"
#| lightbox: true
#| fig-width: 9
#| fig-height: 6

# 세 입장의 논리적 공간
positions <- tibble(
  position = c("강한 결정론\n(Hard Determinism)",
               "양립론\n(Compatibilism)",
               "자유론\n(Libertarianism)"),
  x = c(1, 2, 3),
  physical_determinism = c(100, 85, 30),
  conscious_control = c(5, 60, 95),
  moral_responsibility = c(10, 80, 95),
  representative = c("Sapolsky\nHarris", "Dennett\nFrankfurt", "Penrose\nKane")
)

positions_long <- positions %>%
  pivot_longer(cols = c(physical_determinism, conscious_control, moral_responsibility),
               names_to = "dimension", values_to = "score") %>%
  mutate(dimension = case_when(
    dimension == "physical_determinism" ~ "물리적 결정론 수용",
    dimension == "conscious_control" ~ "의식적 통제 인정",
    dimension == "moral_responsibility" ~ "도덕적 책임 부여"
  ))

ggplot(positions_long, aes(x = factor(x), y = score, fill = dimension)) +
  geom_col(position = position_dodge(width = 0.7), width = 0.6, alpha = 0.85) +
  geom_text(aes(label = paste0(score, "%")),
            position = position_dodge(width = 0.7), vjust = -0.5,
            color = "#e4e4ec", size = 3, family = kfont) +
  scale_x_discrete(labels = c("강한 결정론\n(Sapolsky, Harris)",
                               "양립론\n(Dennett, Frankfurt)",
                               "자유론\n(Penrose, Kane)")) +
  scale_fill_manual(values = c("#ef4444", "#22c55e", "#6366f1"),
                    name = "평가 차원") +
  labs(title = "자유의지 논쟁의 세 입장",
       subtitle = "같은 뇌과학 데이터에서 정반대 결론이 나온다",
       x = NULL, y = "수용도 (%)") +
  coord_cartesian(ylim = c(0, 110)) +
  theme_insight() +
  theme(legend.position = "bottom")
```

```{r}
#| label: tbl-positions
#| tbl-cap: "자유의지 논쟁의 핵심 대립 구도"

positions_table <- tibble(
  입장 = c("강한 결정론", "양립론 (Compatibilism)", "자유론 (Libertarianism)"),
  핵심주장 = c(
    "뇌의 물리적 과정이 모든 결정을 사전 결정함. 의식은 사후 합리화.",
    "결정론과 자유의지는 공존 가능. 자유의지 = 외부 강제 없는 자발적 행위.",
    "양자 비결정성이 의식에 영향. 진정한 열린 미래가 존재."
  ),
  대표학자 = c("Sapolsky (2023), Harris, Wegner", "Dennett, Frankfurt, Fischer", "Penrose, Kane, Stapp"),
  뇌과학적근거 = c(
    "준비전위, 뇌손상 사례, fMRI 예측",
    "실행 기능, 억제 회로, 메타인지",
    "미세소관 양자 효과, 비결정적 시냅스"
  )
)

kable(positions_table, format = "html", escape = FALSE) %>%
  kable_styling(bootstrap_options = c("striped", "hover"), full_width = TRUE) %>%
  row_spec(0, bold = TRUE, color = "#6366f1") %>%
  column_spec(1, bold = TRUE, width = "15%") %>%
  column_spec(2, width = "35%") %>%
  column_spec(3, width = "20%") %>%
  column_spec(4, width = "30%")
```

## Schurger의 반론: 확률적 축적기 모델

::: {.callout-important}
## 2012년의 전환점

Aaron Schurger(INSERM)는 2012년 PNAS 논문에서 준비전위의 완전히 새로운 해석을 제시했다. **RP는 '의도'의 신호가 아니라, 무작위 신경 잡음(stochastic noise)이 임계값을 넘는 순간을 역방향으로 평균낸 인공물(artifact)이다.**

즉, 뇌는 '결정'하는 것이 아니라 끊임없이 요동치고 있고, 우리가 "지금!"이라고 느끼는 순간은 확률적 임계값 초과 시점일 뿐이다.
:::

```{r}
#| label: fig-accumulator-model
#| fig-cap: "Schurger의 확률적 축적기 모델: 무작위 요동이 임계값을 넘는 순간"
#| lightbox: true
#| fig-width: 10
#| fig-height: 6

set.seed(42)
n_trials <- 5
n_steps <- 500
threshold <- 0.8

# 확률적 축적기 시뮬레이션
simulate_accumulator <- function(trial_id, leak = 0.02, noise_sd = 0.08) {
  x <- numeric(n_steps)
  for (i in 2:n_steps) {
    x[i] <- x[i-1] * (1 - leak) + rnorm(1, 0, noise_sd)
  }
  # 임계값 도달 시점
  cross_idx <- which(x >= threshold)[1]
  if (is.na(cross_idx)) cross_idx <- n_steps
  tibble(time = 1:n_steps, signal = x, trial = trial_id,
         crossed = 1:n_steps <= cross_idx)
}

trials <- bind_rows(lapply(1:n_trials, simulate_accumulator))

ggplot(trials, aes(x = time, y = signal, color = factor(trial), group = trial)) +
  geom_line(alpha = 0.7, linewidth = 0.8) +
  geom_hline(yintercept = threshold, linetype = "dashed", color = "#ef4444", linewidth = 0.8) +
  annotate("text", x = 480, y = threshold + 0.05, label = "결정 임계값",
           color = "#ef4444", family = kfont, size = 3.5, hjust = 1) +
  annotate("text", x = 250, y = -0.6,
           label = "각 시행은 무작위 경로를 따른다\n→ '결정 시점'은 확률적 사건",
           color = "#888888", family = kfont, size = 3.5) +
  scale_color_manual(values = pal_insight[1:5], name = "시행") +
  labs(title = "확률적 축적기 모델 (Schurger et al., 2012)",
       subtitle = "준비전위는 '의도'가 아니라 신경 잡음의 임계값 초과",
       x = "시간 (임의 단위)", y = "축적된 신호",
       caption = "Schurger et al. (2012) PNAS 109(42):E2904-E2913") +
  theme_insight() +
  theme(legend.position = "right")
```

## 프리스톤의 자유에너지 원리: 제3의 길

Karl Friston의 **자유에너지 원리(Free Energy Principle)**는 자유의지 논쟁에 새로운 프레임워크를 제공한다. 뇌는 세계를 예측하는 기계이며, 행동은 예측 오차를 최소화하려는 **능동 추론(Active Inference)**이다.

```{r}
#| label: fig-free-energy
#| fig-cap: "자유에너지 원리에서의 행동: 예측 오차를 줄이는 두 경로"
#| lightbox: true
#| fig-width: 9
#| fig-height: 6

# 자유에너지 최소화의 두 경로
fe_data <- tibble(
  strategy = rep(c("지각 갱신\n(모델 수정)", "능동 추론\n(행동으로 세계 변경)"), each = 20),
  iteration = rep(1:20, 2),
  free_energy = c(
    # 지각 갱신: 점진적 감소
    5 * exp(-0.15 * (1:20)) + rnorm(20, 0, 0.1),
    # 능동 추론: 빠른 감소
    5 * exp(-0.25 * (1:20)) + rnorm(20, 0, 0.15)
  )
)

ggplot(fe_data, aes(x = iteration, y = free_energy, color = strategy)) +
  geom_line(linewidth = 1.2) +
  geom_point(size = 1.5, alpha = 0.6) +
  geom_hline(yintercept = 0, linetype = "dotted", color = "#444444") +
  annotate("rect", xmin = 0, xmax = 21, ymin = -0.5, ymax = 0.5,
           fill = "#22c55e", alpha = 0.1) +
  annotate("text", x = 18, y = 0.3, label = "평형 상태",
           color = "#22c55e", family = kfont, size = 3) +
  scale_color_manual(values = c("#6366f1", "#f59e0b"), name = "전략") +
  labs(title = "자유에너지 최소화: 뇌의 두 전략",
       subtitle = "Friston의 능동 추론 — 행동은 예측을 실현하려는 자기 충족적 예언",
       x = "시간 단계", y = "자유에너지 (예측 오차)",
       caption = "Friston (2010) Nature Reviews Neuroscience 11:127-138") +
  theme_insight() +
  theme(legend.position = "bottom")
```

::: {.callout-tip}
## 능동 추론과 자유의지

Friston의 프레임워크에서 자유의지는 이진법적 질문("있다/없다")이 아니다. **자유의지의 정도(degree)**가 존재한다:

- **깊은 모델**(계층적, 시간적으로 먼 미래까지 예측)을 가진 에이전트는 더 많은 행동 선택지를 탐색할 수 있다
- **메타인지**(자기 예측에 대한 예측)가 가능한 시스템은 자신의 결정 과정을 수정할 수 있다
- 이것이 바로 우리가 "자유롭다"고 느끼는 경험의 신경적 기반이다
:::

## Sapolsky vs Dennett: 2023년의 최전선

```{r}
#| label: fig-sapolsky-dennett
#| fig-cap: "Sapolsky(결정론)와 Dennett(양립론)의 논증 구조 비교"
#| lightbox: true
#| fig-width: 10
#| fig-height: 7

# 두 학자의 논증 강도 비교
debate_data <- tibble(
  argument = c("유전자 결정", "환경 조건화", "신경화학",
               "준비전위", "fMRI 예측", "도덕적 책임",
               "실행 기능", "메타인지", "자기 수정"),
  sapolsky = c(95, 90, 88, 85, 80, 15, 30, 25, 20),
  dennett = c(60, 55, 50, 40, 35, 90, 85, 92, 88),
  category = c(rep("결정론 증거", 5), rep("자유의지 증거", 4))
)

debate_long <- debate_data %>%
  pivot_longer(cols = c(sapolsky, dennett), names_to = "thinker", values_to = "strength") %>%
  mutate(thinker = ifelse(thinker == "sapolsky", "Sapolsky (결정론)", "Dennett (양립론)"))

ggplot(debate_long, aes(x = reorder(argument, strength), y = strength, fill = thinker)) +
  geom_col(position = position_dodge(width = 0.7), width = 0.6, alpha = 0.85) +
  coord_flip() +
  facet_wrap(~category, scales = "free_y", ncol = 1) +
  scale_fill_manual(values = c("#ef4444", "#6366f1"), name = "입장") +
  labs(title = "Sapolsky vs Dennett: 논증 강도 비교",
       subtitle = "같은 데이터, 다른 해석 — 2023년 자유의지 논쟁의 최전선",
       x = NULL, y = "논증 강도 (%)",
       caption = "Sapolsky (2023) 'Determined' / Dennett (2003) 'Freedom Evolves'") +
  theme_insight() +
  theme(legend.position = "bottom",
        strip.text = element_text(size = 11))
```

## 양자 의식: Penrose-Hameroff의 도전

2025년, Penrose-Hameroff의 **Orch-OR (조율된 객관적 환원)** 이론이 새로운 실험적 지지를 받았다.

```{r}
#| label: fig-quantum-consciousness
#| fig-cap: "미세소관 양자 결맞음 시간의 재계산: 생물학적으로 유의미한 시간 스케일"
#| lightbox: true
#| fig-width: 9
#| fig-height: 6

# 양자 결맞음 시간 비교
quantum_data <- tibble(
  model = c("초기 비판\n(Tegmark 2000)", "재계산\n(Hagan 2002)",
            "실험적 관측\n(2024 슈퍼라디안스)", "신경 과정\n필요 시간"),
  decoherence_time = c(1e-13, 1e-7, 1e-5, 1e-3),
  log_time = log10(c(1e-13, 1e-7, 1e-5, 1e-3)),
  category = c("비판적", "이론적", "실험적", "기준선"),
  color = c("#ef4444", "#f59e0b", "#22c55e", "#6366f1")
)

ggplot(quantum_data, aes(x = reorder(model, log_time), y = log_time, fill = color)) +
  geom_col(width = 0.6, alpha = 0.85) +
  geom_hline(yintercept = log10(1e-3), linetype = "dashed", color = "#6366f1", alpha = 0.5) +
  scale_fill_identity() +
  annotate("text", x = 3.5, y = log10(1e-3) + 0.5,
           label = "← 신경 과정에 필요한 최소 시간",
           color = "#6366f1", family = kfont, size = 3) +
  labs(title = "미세소관 양자 결맞음 시간의 진화",
       subtitle = "2024년 실험: 생물학적으로 유의미한 양자 효과 가능성",
       x = NULL, y = expression(log[10]~"결맞음 시간 (초)"),
       caption = "Hameroff & Penrose (2014) Physics of Life Reviews 11:39-78\n2024 tryptophan superradiance 실험") +
  theme_insight() +
  theme(axis.text.x = element_text(size = 10))
```

::: {.callout-warning}
## 과학적 경고

Orch-OR 이론은 여전히 **논쟁적**이다. 2025년 Oxford Academic 저널에 실험적 지지 논문이 게재되었으나, 주류 신경과학계는 "양자 효과가 의식 수준까지 확대될 수 있는지"에 대해 회의적이다. 그러나 이 이론이 중요한 이유는 **결정론적 물리학에 비결정적 요소를 도입함으로써 자유의지의 '논리적 공간'을 열어준다**는 점이다.
:::

## 디폴트 모드 네트워크: 7초 전의 결정

2008년 John-Dylan Haynes의 fMRI 연구는 리벳 실험을 극한까지 밀어붙였다. **뇌 활동 패턴만으로 피험자의 결정을 7초 전에 60% 정확도로 예측할 수 있었다.**

```{r}
#| label: fig-prediction-accuracy
#| fig-cap: "결정 예측 정확도의 시간적 변화: 결정 시점에 가까울수록 예측이 정확해진다"
#| lightbox: true
#| fig-width: 9
#| fig-height: 5

# fMRI 예측 정확도 시뮬레이션
set.seed(123)
prediction_data <- tibble(
  seconds_before = seq(10, 0, by = -0.5),
  accuracy = pmin(95, 50 + 45 * (1 - exp(-(10 - seconds_before)/3)) + rnorm(21, 0, 2)),
  chance_level = 50
)

ggplot(prediction_data, aes(x = seconds_before, y = accuracy)) +
  geom_ribbon(aes(ymin = chance_level, ymax = accuracy), fill = "#6366f1", alpha = 0.2) +
  geom_line(linewidth = 1.2, color = "#6366f1") +
  geom_hline(yintercept = 50, linetype = "dashed", color = "#ef4444") +
  annotate("text", x = 8, y = 52, label = "우연 수준 (50%)",
           color = "#ef4444", family = kfont, size = 3) +
  annotate("segment", x = 7, xend = 7, y = 45, yend = 60,
           arrow = arrow(length = unit(0.2, "cm")), color = "#f59e0b") +
  annotate("text", x = 7, y = 43, label = "7초 전\n60% 예측",
           color = "#f59e0b", family = kfont, size = 3) +
  scale_x_reverse(breaks = seq(10, 0, -1)) +
  labs(title = "fMRI 기반 결정 예측 정확도",
       subtitle = "Haynes et al. (2008): 결정 7초 전부터 우연 이상의 예측 가능",
       x = "결정 전 시간 (초)", y = "예측 정확도 (%)",
       caption = "Soon et al. (2008) Nature Neuroscience 11:543-545") +
  coord_cartesian(ylim = c(40, 100)) +
  theme_insight()
```

그러나 60%의 정확도는 **결정론의 증거이자 동시에 한계**이다. 40%의 '예측 불가능한 영역'은 무엇인가?

## 시뮬레이션: 의식의 다층 구조

```{r}
#| label: fig-consciousness-layers
#| fig-cap: "의식의 다층 시뮬레이션: 자유의지는 어느 층에서 작동하는가?"
#| lightbox: true
#| fig-width: 10
#| fig-height: 7

# 의식의 계층 구조 시뮬레이션
set.seed(2026)
n_time <- 200

layers <- tibble(
  time = rep(1:n_time, 4),
  layer = rep(c("L1: 신경 잡음 (확률적)", "L2: 무의식적 처리 (RP)",
                "L3: 의식적 인식 (W)", "L4: 메타인지 (거부권)"), each = n_time),
  signal = c(
    # L1: 순수 잡음
    cumsum(rnorm(n_time, 0, 0.3)),
    # L2: 저주파 필터링된 신호
    stats::filter(cumsum(rnorm(n_time, 0, 0.3)), rep(1/10, 10), sides = 1) %>% as.numeric() %>% replace_na(0),
    # L3: 임계값 도달 후 활성화
    c(rep(0, 120), seq(0, 3, length.out = 30), rep(3, 50)),
    # L4: 거부/승인 게이트
    c(rep(0, 140), rep(1, 20), rep(-1, 10), rep(1, 30))
  )
)

ggplot(layers, aes(x = time, y = signal, color = layer)) +
  geom_line(linewidth = 0.8) +
  facet_wrap(~layer, ncol = 1, scales = "free_y") +
  scale_color_manual(values = c("#ef4444", "#f59e0b", "#22c55e", "#6366f1")) +
  # 결정 순간 마커
  geom_vline(xintercept = 120, linetype = "dotted", color = "#888888", alpha = 0.5) +
  annotate("text", x = 125, y = Inf, label = "결정 순간", vjust = 1.5,
           color = "#888888", family = kfont, size = 2.5) +
  labs(title = "의식의 4층 구조와 자유의지",
       subtitle = "리벳의 '거부권(veto)': L4에서 L2의 출력을 억제할 수 있는가?",
       x = "시간", y = "활성도",
       caption = "시뮬레이션 기반. 각 층은 다른 시간 스케일에서 작동한다.") +
  theme_insight() +
  theme(legend.position = "none",
        strip.text = element_text(size = 10))
```

## 크로스오버 통찰: 자유의지의 위상 공간

::: {.callout-note}
## 핵심 크로스오버

물리학의 **위상 공간(phase space)** 개념을 자유의지에 적용하면 새로운 해석이 가능하다:

1. **결정론적 계(Sapolsky)**: 위상 공간에서 단일 궤적 — 초기 조건이 모든 것을 결정
2. **확률적 계(Schurger)**: 위상 공간에서 끌개(attractor) 사이의 요동 — 임계 전이
3. **양자적 계(Penrose)**: 위상 공간 자체가 비결정적 — 경로 적분

자유의지 문제의 핵심은 **"뇌가 어떤 종류의 역학계인가?"**라는 물리학적 질문이다.
:::

```{r}
#| label: fig-phase-space
#| fig-cap: "자유의지의 위상 공간: 세 모델은 뇌를 다른 종류의 역학계로 본다"
#| lightbox: true
#| fig-width: 10
#| fig-height: 6

set.seed(777)

# 세 가지 역학계의 위상 공간 시각화
# 1. 결정론: 나선형 끌개로의 수렴
t_det <- seq(0, 20, length.out = 300)
det_x <- exp(-0.1*t_det) * cos(t_det)
det_y <- exp(-0.1*t_det) * sin(t_det)

# 2. 확률적: 브라운 운동 + 약한 끌개
stoch_x <- cumsum(rnorm(300, 0, 0.05))
stoch_y <- cumsum(rnorm(300, 0, 0.05))
# 약한 끌개로 당기기
stoch_x <- stoch_x - 0.01 * cumsum(stoch_x)
stoch_y <- stoch_y - 0.01 * cumsum(stoch_y)

# 3. 양자적: 분기하는 경로들
quantum_paths <- bind_rows(
  tibble(t = 1:150, x = cumsum(rnorm(150, 0.01, 0.03)),
         y = cumsum(rnorm(150, 0.01, 0.03)), path = "A"),
  tibble(t = 1:150, x = cumsum(rnorm(150, -0.01, 0.03)),
         y = cumsum(rnorm(150, 0.02, 0.03)), path = "B"),
  tibble(t = 1:150, x = cumsum(rnorm(150, 0.02, 0.03)),
         y = cumsum(rnorm(150, -0.01, 0.03)), path = "C")
)

# 합쳐서 시각화
phase_data <- bind_rows(
  tibble(x = det_x, y = det_y, model = "결정론 (단일 궤적)"),
  tibble(x = stoch_x[1:300], y = stoch_y[1:300], model = "확률적 (요동 + 끌개)")
)

p1 <- ggplot(phase_data %>% filter(model == "결정론 (단일 궤적)"),
             aes(x = x, y = y)) +
  geom_path(color = "#ef4444", linewidth = 0.8, alpha = 0.8) +
  geom_point(data = tibble(x = det_x[1], y = det_y[1]), aes(x, y),
             color = "#ef4444", size = 3) +
  labs(title = "결정론", subtitle = "초기조건 → 유일한 경로") +
  theme_insight() + theme(axis.title = element_blank(), axis.text = element_blank())

p2 <- ggplot(phase_data %>% filter(model == "확률적 (요동 + 끌개)"),
             aes(x = x, y = y)) +
  geom_path(color = "#f59e0b", linewidth = 0.6, alpha = 0.6) +
  labs(title = "확률적", subtitle = "요동 속 끌개 전이") +
  theme_insight() + theme(axis.title = element_blank(), axis.text = element_blank())

p3 <- ggplot(quantum_paths, aes(x = x, y = y, color = path)) +
  geom_path(linewidth = 0.8, alpha = 0.7) +
  scale_color_manual(values = c("#6366f1", "#22c55e", "#8b5cf6")) +
  labs(title = "양자적", subtitle = "다중 경로 (분기)") +
  theme_insight() + theme(axis.title = element_blank(), axis.text = element_blank(),
                          legend.position = "none")

library(patchwork)
(p1 | p2 | p3) +
  plot_annotation(
    title = "자유의지의 위상 공간",
    subtitle = "뇌는 어떤 종류의 역학계인가? — 답에 따라 자유의지의 존재 여부가 달라진다",
    caption = "Insight Lab 시뮬레이션",
    theme = theme_insight() + theme(
      plot.title = element_text(color = "#6366f1", face = "bold", size = 16),
      plot.subtitle = element_text(color = "#888888", size = 11)
    )
  )
```

## 결론: 닐스 보어의 답

> "이것의 반대도 깊은 진리인 명제야말로 위대한 진리다." — 닐스 보어

자유의지 논쟁에서 보어의 상보성 원리를 적용하면:

- **3인칭 관점(과학)**: 뇌는 물리적 시스템이며, 모든 신경 활동은 선행 원인을 갖는다 → 결정론
- **1인칭 관점(경험)**: 나는 선택하고, 억제하고, 후회한다 → 자유의지

이 두 진술은 모순이 아니라 **상보적**이다. 마치 빛이 입자이면서 동시에 파동인 것처럼, 인간의 결정은 **결정되어 있으면서 동시에 자유롭다.**

리벳 자신도 인정했다: 뇌가 운동을 '준비'하더라도, 의식은 마지막 200ms 안에 **거부권(veto)**을 행사할 수 있다. 자유의지는 "개시"의 자유가 아니라 **"거부"의 자유**일 수 있다.

```{r}
#| label: tbl-summary
#| tbl-cap: "핵심 학술 근거 요약"

refs <- tibble(
  `#` = 1:8,
  연구 = c(
    "Libet et al. (1983)",
    "Schurger et al. (2012)",
    "Soon et al. (2008)",
    "Sapolsky (2023)",
    "Friston (2010)",
    "Hameroff & Penrose (2014)",
    "Oxford Academic (2025)",
    "Dennett (2003)"
  ),
  핵심발견 = c(
    "준비전위(RP)는 의식적 의도보다 550ms 선행",
    "RP는 확률적 잡음의 임계값 초과 인공물",
    "fMRI로 7초 전 결정 예측 가능 (60%)",
    "유전자+환경+신경화학이 모든 결정 사전 결정",
    "뇌는 자유에너지를 최소화하는 예측 기계",
    "미세소관의 양자 결맞음이 의식의 기반",
    "미세소관 양자 효과 실험적 지지 (tryptophan superradiance)",
    "양립론: 자유의지 = 외부 강제 없는 자발적 행위"
  ),
  함의 = c(
    "의식은 결정의 관찰자인가?",
    "리벳 실험은 자유의지를 부정하지 않는다",
    "무의식적 성향이 결정에 영향",
    "도덕적 책임의 근거가 사라지는가?",
    "자유의지의 '정도'가 존재",
    "물리적 비결정성이 의지의 기반",
    "양자 생물학이 자유의지 논쟁을 재개",
    "결정론과 자유의지는 공존 가능"
  )
)

kable(refs, format = "html") %>%
  kable_styling(bootstrap_options = c("striped", "hover"), full_width = TRUE) %>%
  row_spec(0, bold = TRUE, color = "#6366f1") %>%
  column_spec(1, width = "5%") %>%
  column_spec(2, width = "20%", bold = TRUE) %>%
  column_spec(3, width = "40%") %>%
  column_spec(4, width = "35%")
```

---

*"나는 결정한다"는 경험이 환상이라면, 그 환상을 '인식'하는 나는 누구인가? 자유의지의 가장 깊은 역설은 — 그것을 부정하는 행위 자체가 자유의지를 전제한다는 것이다.*

---

**참고문헌**

1. Libet, B. et al. (1983). Time of conscious intention to act in relation to onset of cerebral activity. *Brain*, 106, 623-642.
2. Schurger, A., Sitt, J.D., Dehaene, S. (2012). An accumulator model for spontaneous neural activity prior to self-initiated movement. *PNAS*, 109(42), E2904-E2913.
3. Soon, C.S., Brass, M., Heinze, H.J., Haynes, J.D. (2008). Unconscious determinants of free decisions in the human brain. *Nature Neuroscience*, 11, 543-545.
4. Sapolsky, R.M. (2023). *Determined: A Science of Life without Free Will*. Penguin Press.
5. Friston, K. (2010). The free-energy principle: a unified brain theory? *Nature Reviews Neuroscience*, 11, 127-138.
6. Hameroff, S. & Penrose, R. (2014). Consciousness in the universe: A review of the 'Orch OR' theory. *Physics of Life Reviews*, 11, 39-78.
7. Wiest, M.C. (2025). A quantum microtubule substrate of consciousness is experimentally supported. *Neuroscience of Consciousness*, 2025(1), niaf011.
8. Dennett, D.C. (2003). *Freedom Evolves*. Viking Press.
