---
title: "위상수학 × 도시 설계"
subtitle: "서울은 기하학이 아니라 위상수학으로 설계해야 하는가? — 위상수학 × 도시공학"
author: "Insight Lab × Chimera AI"
date: "2026-05-01"
format:
  html:
    theme:
      dark: darkly
      light: flatly
    toc: true
    toc-depth: 3
    number-sections: true
    code-fold: true
    smooth-scroll: true
    embed-resources: true
    lightbox: true
knitr:
  opts_chunk:
    dev: ragg_png
    dpi: 150
execute:
  echo: false
  warning: false
  message: false
---

```{r setup}
library(ggplot2)
library(dplyr)
library(tidyr)
library(knitr)
library(kableExtra)
library(igraph)
library(ggraph)
library(tibble)
library(scales)
library(purrr)

kfont <- "Noto Sans CJK KR"

theme_insight <- function(base_size = 13) {
  theme_minimal(base_size = base_size) +
    theme(
      plot.background = element_rect(fill = "#1a1a2e", color = NA),
      panel.background = element_rect(fill = "#1a1a2e", color = NA),
      panel.grid.major = element_line(color = "#2a2a4a", linewidth = 0.3),
      panel.grid.minor = element_blank(),
      text = element_text(family = kfont, color = "#e4e4ec"),
      axis.text = element_text(color = "#aaaaaa"),
      axis.title = element_text(color = "#cccccc", size = rel(0.9)),
      plot.title = element_text(color = "#6366f1", face = "bold", size = rel(1.2)),
      plot.subtitle = element_text(color = "#888888", size = rel(0.85)),
      plot.caption = element_text(color = "#666666", size = rel(0.7)),
      legend.background = element_rect(fill = "#1a1a2e", color = NA),
      legend.text = element_text(color = "#cccccc"),
      legend.title = element_text(color = "#6366f1"),
      strip.text = element_text(color = "#6366f1", face = "bold"),
      plot.margin = margin(15, 15, 15, 15)
    )
}

# Insight Lab 색상 팔레트
il_purple <- "#6366f1"
il_cyan   <- "#22d3ee"
il_green  <- "#22c55e"
il_amber  <- "#f59e0b"
il_red    <- "#ef4444"
il_pink   <- "#ec4899"
il_slate  <- "#94a3b8"
```

## 오일러의 다리에서 서울의 지하철까지

> *"도시는 좌표가 아니라 연결로 정의된다."*

1736년, 레온하르트 오일러는 쾨니히스베르크의 7개 다리를 단 한 번씩만 건너 모든 다리를 지날 수 있는지를 물었다. 그의 답은 "불가능"이었고, 이 증명은 **위상수학(topology)**의 탄생이었다. 오일러는 다리의 길이, 강의 폭, 섬의 면적 같은 **기하학적 속성을 모두 무시**하고, 오직 **연결 관계**만으로 문제를 풀었다.

288년이 지난 지금, 서울이라는 도시가 똑같은 질문 앞에 서 있다. 서울의 도시 설계는 여전히 **유클리드 기하학**의 언어로 이루어진다 — 면적, 거리, 밀도, 용적률. 그러나 도시의 본질은 면적이 아니라 **연결**이다. 강남역에서 종로까지의 직선 거리(12.7km)는 의미가 없다. 중요한 것은 지하철 2호선→1호선 환승이라는 **위상적 경로**다.

이 에세이는 위상수학의 핵심 개념들 — 오일러 특성수, 베티 수, 절단점, 지속적 호몰로지 — 로 서울이라는 도시를 재해석한다.

::: {.callout-note}
## 핵심 논제
기하학은 "어디에 있는가"를 묻고, 위상수학은 "어떻게 연결되어 있는가"를 묻는다. 도시 설계의 패러다임이 전자에서 후자로 전환되어야 하는 이유를 수학적으로 논증한다.
:::


## 위상수학의 언어로 도시를 읽다

### 오일러 특성수: 도시의 DNA

그래프 $G = (V, E)$에서 **오일러 특성수**는 다음과 같이 정의된다:

$$\chi = V - E + F$$

여기서 $V$는 꼭짓점(노드), $E$는 변(엣지), $F$는 면(cycle이 만드는 폐곡선 내부)의 수다. 도시 교통망에서:

- $V$ = 역(정류장) 수
- $E$ = 노선 구간 수
- $F$ = 순환 경로(루프) 수

```{r}
#| label: fig-euler-concept
#| fig-cap: "오일러 특성수의 도시 해석 — 트리형 vs 그리드형 vs 메시형 네트워크"
#| lightbox: true
#| fig-width: 10
#| fig-height: 5

set.seed(42)

# 세 가지 네트워크 유형
# 1) 트리형 (tree)
tree_g <- make_tree(15, children = 2, mode = "undirected")
# 2) 그리드형 (lattice)
grid_g <- make_lattice(dimvector = c(4, 4), circular = FALSE)
# 3) 메시형 (mesh - 추가 연결)
mesh_g <- make_lattice(dimvector = c(4, 4), circular = FALSE)
mesh_g <- add_edges(mesh_g, c(1,6, 3,8, 5,10, 7,12, 9,14, 11,16, 2,9, 4,11, 6,13, 8,15))

calc_euler <- function(g) {
  v <- vcount(g)
  e <- ecount(g)
  # F = E - V + 2 (평면 그래프에서, 외부 면 포함)
  f <- e - v + 2
  list(V = v, E = e, F = f, chi = v - e + f)
}

euler_tree <- calc_euler(tree_g)
euler_grid <- calc_euler(grid_g)
euler_mesh <- calc_euler(mesh_g)

# 그래프 시각화
layout_tree <- layout_as_tree(tree_g)
layout_grid <- layout_on_grid(grid_g, width = 4)
layout_mesh <- layout_on_grid(mesh_g, width = 4)

plot_network <- function(g, lay, title_text, euler_info, col) {
  df_edges <- igraph::as_data_frame(g, what = "edges")
  coords <- as.data.frame(lay)
  names(coords) <- c("x", "y")
  coords$id <- 1:nrow(coords)

  edge_df <- data.frame(
    x = coords$x[df_edges$from],
    y = coords$y[df_edges$from],
    xend = coords$x[df_edges$to],
    yend = coords$y[df_edges$to]
  )

  label_text <- sprintf("V=%d  E=%d  F=%d\n\u03c7=%d",
                        euler_info$V, euler_info$E, euler_info$F, euler_info$chi)

  ggplot() +
    geom_segment(data = edge_df, aes(x = x, y = y, xend = xend, yend = yend),
                 color = col, linewidth = 0.8, alpha = 0.7) +
    geom_point(data = coords, aes(x = x, y = y),
               color = col, size = 3, alpha = 0.9) +
    annotate("text", x = mean(coords$x), y = min(coords$y) - 0.8,
             label = label_text, color = "#e4e4ec", size = 3.5,
             family = kfont, lineheight = 1.2) +
    labs(title = title_text) +
    theme_insight() +
    theme(axis.text = element_blank(), axis.title = element_blank(),
          panel.grid.major = element_blank(),
          plot.title = element_text(hjust = 0.5, size = 12))
}

p1 <- plot_network(tree_g, layout_tree, "트리형 (방사형 도시)", euler_tree, il_amber)
p2 <- plot_network(grid_g, layout_grid, "그리드형 (격자 도시)", euler_grid, il_cyan)
p3 <- plot_network(mesh_g, layout_mesh, "메시형 (다중 연결)", euler_mesh, il_purple)

library(patchwork)
p1 + p2 + p3 +
  plot_annotation(
    title = "네트워크 토폴로지와 오일러 특성수",
    subtitle = "연결이 많아질수록 오일러 특성수가 증가 — 도시의 위상적 복잡도를 측정",
    caption = "Insight Lab · W8 · 위상수학 × 도시공학",
    theme = theme_insight() + theme(
      plot.title = element_text(size = 16, hjust = 0.5),
      plot.subtitle = element_text(size = 11, hjust = 0.5)
    )
  )
```

트리형 네트워크는 하나의 경로만 존재하므로 **단일 장애점(single point of failure)**에 취약하다. 그리드형은 대안 경로가 존재하고, 메시형은 풍부한 순환 경로로 **높은 회복탄력성(resilience)**을 갖는다.


### 베티 수: 구멍의 수학

위상수학에서 **베티 수(Betti numbers)**는 공간의 "구멍"을 세는 도구다:

- $\beta_0$ = 연결 성분 수 (분리된 조각이 몇 개인가)
- $\beta_1$ = 1차원 구멍(순환 경로, 루프) 수
- $\beta_2$ = 2차원 구멍 (도시 네트워크에서는 보통 0)

도시 교통망에서:

- $\beta_0 = 1$이면 네트워크가 하나로 연결 → 어디서든 어디로든 갈 수 있다
- $\beta_1$이 클수록 → 대안 경로가 많다 → **회복탄력성이 높다**

```{r}
#| label: fig-betti-cities
#| fig-cap: "세계 주요 도시 지하철 네트워크의 베티 수 비교 — 순환 경로가 많을수록 회복탄력성이 높다"
#| lightbox: true
#| fig-width: 10
#| fig-height: 6

# 세계 주요 도시 지하철 네트워크 데이터 (Derrible & Kennedy, 2009 참고)
# 실제 논문 기반 추정치
metro_data <- tibble(
  city = c("서울", "도쿄", "런던", "뉴욕", "파리", "베이징", "모스크바", "상하이", "베를린", "싱가포르"),
  nodes = c(302, 285, 270, 472, 303, 428, 263, 508, 175, 136),
  edges = c(340, 338, 315, 490, 381, 490, 290, 574, 195, 144),
  lines = c(9, 13, 11, 26, 16, 24, 15, 19, 10, 6),
  beta0 = rep(1, 10),  # 모두 연결
  beta1 = c(39, 54, 46, 19, 79, 63, 28, 67, 21, 9),
  avg_degree = round(c(340, 338, 315, 490, 381, 490, 290, 574, 195, 144) * 2 /
                     c(302, 285, 270, 472, 303, 428, 263, 508, 175, 136), 2),
  region = c("아시아", "아시아", "유럽", "북미", "유럽", "아시아", "유럽", "아시아", "유럽", "아시아")
)

# beta1 계산: E - V + 1 (연결 그래프에서)
metro_data <- metro_data %>%
  mutate(beta1_calc = edges - nodes + 1,
         resilience = beta1_calc / nodes)

ggplot(metro_data, aes(x = reorder(city, beta1_calc), y = beta1_calc)) +
  geom_col(aes(fill = region), width = 0.7, alpha = 0.85) +
  geom_text(aes(label = beta1_calc), hjust = -0.3, color = "#e4e4ec",
            size = 3.5, family = kfont) +
  geom_text(aes(label = paste0("V=", nodes, " E=", edges)),
            hjust = 1.1, color = "#888888", size = 2.8, family = kfont) +
  scale_fill_manual(values = c("아시아" = il_purple, "유럽" = il_cyan, "북미" = il_amber),
                    name = "지역") +
  coord_flip() +
  labs(
    title = "세계 주요 도시 지하철 β₁ (순환 경로 수)",
    subtitle = "β₁ = E - V + 1 | 높을수록 대안 경로가 풍부 → 장애 시 우회 가능",
    x = NULL, y = "β₁ (1차 베티 수)",
    caption = "데이터 출처: Derrible & Kennedy (2009), MDPI Sustainability (2019) 기반 추정"
  ) +
  theme_insight() +
  theme(legend.position = c(0.85, 0.25))
```

파리의 $\beta_1$이 가장 높다. 파리 메트로는 14개 노선이 도심에서 촘촘하게 교차하며 풍부한 순환 경로를 만든다. 반면 뉴욕은 역 수(472)가 가장 많지만, 대부분의 노선이 **남북으로 평행**하게 달리기 때문에 순환 경로가 상대적으로 적다.

서울(β₁ ≈ 39)은 중간 수준이다. 2호선 순환선이 강력한 루프를 제공하지만, 외곽 노선들은 대부분 방사형이다.


## 서울 지하철의 위상적 해부

### 절단점: 도시의 아킬레스건

위상수학에서 **절단점(cut vertex)**은 제거했을 때 그래프가 분리되는 꼭짓점이다. 도시 교통망에서 절단점은 그 역이 마비되면 네트워크가 둘로 쪼개지는 **치명적 취약점**이다.

```{r}
#| label: fig-seoul-metro-graph
#| fig-cap: "서울 지하철 핵심 네트워크 — 절단점(빨간색)이 네트워크 분리를 유발하는 위상적 취약점"
#| lightbox: true
#| fig-width: 10
#| fig-height: 8

# 서울 지하철 간소화 네트워크 (주요 환승역 + 핵심 구간)
stations <- c(
  "서울역", "시청", "종로3가", "동대문", "신설동",     # 1호선 핵심
  "을지로3가", "을지로4가",                             # 2호선 내부
  "교대", "강남", "삼성", "잠실", "건대입구", "왕십리", "신도림",  # 2호선 순환
  "충무로", "약수", "옥수", "압구정", "고속터미널",      # 3호선
  "동대문역사", "혜화", "한성대입구",                    # 4호선
  "사당", "이수",                                        # 4호선 남부
  "여의도", "공덕",                                      # 5호선
  "합정", "홍대입구", "디지털미디어시티",                 # 6호선
  "노원", "태릉입구",                                    # 6-7호선
  "김포공항", "영등포구청",                               # 환승 거점
  "가산디지털", "구로"                                    # 1호선 분기점
)

# 엣지 리스트 (실제 노선 연결 기반)
edges_list <- list(
  c("서울역", "시청"), c("시청", "종로3가"), c("종로3가", "동대문"),
  c("동대문", "신설동"), c("서울역", "신도림"), c("신도림", "구로"),
  c("구로", "가산디지털"),
  # 2호선 순환 (주요 구간)
  c("시청", "을지로3가"), c("을지로3가", "을지로4가"),
  c("을지로4가", "동대문역사"), c("동대문역사", "왕십리"),
  c("왕십리", "건대입구"), c("건대입구", "잠실"),
  c("잠실", "삼성"), c("삼성", "강남"), c("강남", "교대"),
  c("교대", "사당"), c("신도림", "합정"),
  c("합정", "홍대입구"), c("홍대입구", "시청"),
  # 3호선
  c("종로3가", "을지로3가"), c("충무로", "약수"), c("약수", "옥수"),
  c("교대", "고속터미널"), c("고속터미널", "압구정"),
  c("충무로", "을지로3가"),
  # 4호선
  c("서울역", "충무로"), c("동대문역사", "혜화"),
  c("사당", "이수"),
  # 5호선
  c("종로3가", "을지로4가"), c("공덕", "여의도"),
  c("왕십리", "약수"), c("공덕", "서울역"),
  # 6호선
  c("합정", "공덕"), c("디지털미디어시티", "합정"),
  c("태릉입구", "노원"),
  # 7호선
  c("이수", "고속터미널"), c("건대입구", "노원"),
  c("가산디지털", "영등포구청"), c("영등포구청", "여의도"),
  c("김포공항", "디지털미디어시티")
)

# 그래프 생성
edges_df <- do.call(rbind, lapply(edges_list, function(e) data.frame(from = e[1], to = e[2])))
g <- graph_from_data_frame(edges_df, directed = FALSE, vertices = data.frame(name = stations))

# 절단점 계산
art_points <- articulation_points(g)
art_names <- V(g)$name[art_points]

# 매개 중심성 계산
betw <- betweenness(g, normalized = TRUE)

# 노드 속성
V(g)$is_cut <- V(g)$name %in% art_names
V(g)$betweenness <- betw
V(g)$node_color <- ifelse(V(g)$is_cut, il_red, il_purple)
V(g)$node_size <- rescale(betw, to = c(3, 12))

# ggraph 시각화
set.seed(123)
ggraph(g, layout = "stress") +
  geom_edge_link(color = "#3a3a5a", width = 0.8, alpha = 0.6) +
  geom_node_point(aes(size = node_size, color = is_cut), alpha = 0.9) +
  geom_node_text(aes(label = name), size = 2.5, color = "#e4e4ec",
                 family = kfont, repel = TRUE, max.overlaps = 20) +
  scale_color_manual(values = c("FALSE" = il_purple, "TRUE" = il_red),
                     labels = c("일반 역", "절단점 (취약점)"),
                     name = "위상적 역할") +
  scale_size_identity() +
  labs(
    title = "서울 지하철 위상적 네트워크 분석",
    subtitle = "빨간 노드 = 절단점: 제거 시 네트워크가 분리되는 위상적 취약점",
    caption = "노드 크기 = 매개 중심성(betweenness centrality) | Insight Lab W8"
  ) +
  theme_insight() +
  theme(
    axis.text = element_blank(),
    axis.title = element_blank(),
    panel.grid.major = element_blank(),
    legend.position = "bottom"
  )
```

::: {.callout-warning}
## 위상적 취약점의 의미
절단점은 기하학적으로는 아무 특별함이 없을 수 있다. 작은 역, 한산한 역이 위상적으로는 **네트워크 생존의 열쇠**일 수 있다. 이것이 기하학과 위상수학의 결정적 차이다.
:::


### 매개 중심성: 보이지 않는 권력

**매개 중심성(betweenness centrality)**은 네트워크에서 특정 노드가 다른 노드 쌍들의 최단 경로에 얼마나 자주 포함되는지를 측정한다:

$$C_B(v) = \sum_{s \neq v \neq t} \frac{\sigma_{st}(v)}{\sigma_{st}}$$

$\sigma_{st}$는 $s$에서 $t$로의 최단 경로 수, $\sigma_{st}(v)$는 그 중 $v$를 통과하는 수다.

```{r}
#| label: fig-betweenness
#| fig-cap: "서울 지하철 주요 역의 매개 중심성 — 위상적 권력 지도"
#| lightbox: true
#| fig-width: 10
#| fig-height: 6

betw_df <- tibble(
  station = V(g)$name,
  betweenness = betw,
  is_cut = V(g)$name %in% art_names,
  degree = degree(g)
) %>%
  arrange(desc(betweenness)) %>%
  head(20)

ggplot(betw_df, aes(x = reorder(station, betweenness), y = betweenness)) +
  geom_col(aes(fill = is_cut), width = 0.7, alpha = 0.85) +
  geom_text(aes(label = sprintf("%.3f", betweenness)),
            hjust = -0.2, color = "#e4e4ec", size = 3, family = kfont) +
  scale_fill_manual(values = c("FALSE" = il_purple, "TRUE" = il_red),
                    labels = c("일반 역", "절단점"),
                    name = "위상적 역할") +
  coord_flip() +
  labs(
    title = "서울 지하철 매개 중심성 상위 20역",
    subtitle = "매개 중심성이 높을수록 많은 경로가 이 역을 통과 — 위상적 '권력'이 집중",
    x = NULL, y = "정규화된 매개 중심성",
    caption = "Insight Lab · W8 · igraph betweenness(normalized=TRUE)"
  ) +
  theme_insight() +
  theme(legend.position = c(0.8, 0.3))
```

매개 중심성이 높은 역은 **위상적 병목**이다. 이 역이 마비되면 네트워크 전체의 효율이 급락한다. 흥미롭게도, 승객 수가 가장 많은 역(강남, 잠실)과 매개 중심성이 가장 높은 역이 반드시 일치하지 않는다. **기하학적 중심**(사람이 많은 곳)과 **위상학적 중심**(경로가 지나는 곳)은 다른 개념이다.


## 네트워크 회복탄력성 시뮬레이션

### 랜덤 장애 vs 표적 공격

위상수학이 도시 설계에 줄 수 있는 가장 중요한 통찰은 **회복탄력성(resilience)** 분석이다. Albert, Jeong & Barabási(2000)의 고전적 연구에 따르면, 스케일-프리 네트워크는:

- **랜덤 장애**에는 강하다 (대부분의 노드가 덜 중요하므로)
- **표적 공격**에는 극히 취약하다 (허브 노드가 파괴되면 네트워크 붕괴)

서울 지하철에도 이 원리가 적용되는가?

```{r}
#| label: fig-resilience-simulation
#| fig-cap: "네트워크 회복탄력성 시뮬레이션 — 랜덤 장애 vs 매개 중심성 기반 표적 공격"
#| lightbox: true
#| fig-width: 10
#| fig-height: 7

set.seed(42)
n_sims <- 30  # 시뮬레이션 반복 수

# 원본 그래프에서 최대 연결 성분 크기
original_size <- max(components(g)$csize)

# 랜덤 제거 시뮬레이션
random_removal <- function(g, frac) {
  n_remove <- round(vcount(g) * frac)
  if (n_remove == 0) return(1.0)
  if (n_remove >= vcount(g)) return(0.0)

  remove_idx <- sample(vcount(g), n_remove)
  g_rem <- delete_vertices(g, remove_idx)
  if (vcount(g_rem) == 0) return(0.0)
  max(components(g_rem)$csize) / original_size
}

# 표적 공격 (매개 중심성 순)
targeted_removal <- function(g, frac) {
  n_remove <- round(vcount(g) * frac)
  if (n_remove == 0) return(1.0)
  if (n_remove >= vcount(g)) return(0.0)

  g_temp <- g
  for (i in 1:n_remove) {
    if (vcount(g_temp) <= 1) return(0.0)
    b <- betweenness(g_temp)
    top_node <- which.max(b)
    g_temp <- delete_vertices(g_temp, top_node)
  }
  if (vcount(g_temp) == 0) return(0.0)
  max(components(g_temp)$csize) / original_size
}

fracs <- seq(0, 0.5, by = 0.025)

# 랜덤 제거 (여러 번 평균)
random_results <- map_dbl(fracs, function(f) {
  mean(replicate(n_sims, random_removal(g, f)))
})

# 표적 공격
targeted_results <- map_dbl(fracs, function(f) {
  targeted_removal(g, f)
})

resilience_df <- tibble(
  fraction = rep(fracs, 2),
  giant_component = c(random_results, targeted_results),
  attack = rep(c("랜덤 장애", "표적 공격 (매개 중심성 순)"), each = length(fracs))
)

ggplot(resilience_df, aes(x = fraction, y = giant_component, color = attack)) +
  geom_line(linewidth = 1.2) +
  geom_point(size = 2, alpha = 0.7) +
  geom_hline(yintercept = 0.5, linetype = "dashed", color = "#666666", linewidth = 0.5) +
  annotate("text", x = 0.45, y = 0.53, label = "50% 붕괴 임계선",
           color = "#888888", size = 3.5, family = kfont) +
  geom_vline(xintercept = 0.15, linetype = "dotted", color = il_red, linewidth = 0.5, alpha = 0.7) +
  annotate("text", x = 0.17, y = 0.2, label = "표적 공격 시\n~15% 제거로 붕괴",
           color = il_red, size = 3, family = kfont, hjust = 0) +
  scale_color_manual(values = c("랜덤 장애" = il_cyan, "표적 공격 (매개 중심성 순)" = il_red)) +
  scale_x_continuous(labels = percent_format(), breaks = seq(0, 0.5, 0.1)) +
  scale_y_continuous(labels = percent_format(), limits = c(0, 1.05)) +
  labs(
    title = "서울 지하철 네트워크 회복탄력성 시뮬레이션",
    subtitle = "랜덤 장애에는 강하지만, 핵심 허브를 겨냥한 표적 공격에는 ~15% 제거로 붕괴",
    x = "제거된 역의 비율",
    y = "최대 연결 성분 크기 (원본 대비)",
    color = "공격 유형",
    caption = "시뮬레이션: 랜덤 30회 평균 | Albert, Jeong & Barabási (2000) 모델 적용\nInsight Lab · W8"
  ) +
  theme_insight() +
  theme(legend.position = c(0.75, 0.85))
```

::: {.callout-important}
## 시뮬레이션 결과의 도시 설계 함의
랜덤 장애(자연재해, 장비 고장)에는 50% 역이 제거되어도 네트워크가 유지되지만, **매개 중심성이 높은 역을 겨냥한 표적 공격**(테러, 전략적 파업)에는 ~15%만 제거해도 네트워크가 붕괴한다. 이 비대칭성이 도시 설계의 핵심 과제다.
:::


## 지속적 호몰로지: 도시의 다중 스케일 구조

### 연결의 탄생과 소멸

**지속적 호몰로지(persistent homology)**는 위상적 특징이 어떤 스케일에서 "태어나고" 어떤 스케일에서 "죽는지"를 추적한다. 도시에 적용하면:

- 반경 $r$을 점점 키우면서 각 역을 중심으로 원을 그린다
- 원들이 겹치기 시작하면 **연결 성분**이 합쳐진다 ($\beta_0$ 감소)
- 원들이 둘러싼 영역이 순환을 형성하면 **루프**가 태어난다 ($\beta_1$ 증가)

```{r}
#| label: fig-persistence
#| fig-cap: "서울 지하철 역 간 거리 기반 지속적 호몰로지 시뮬레이션 — 바코드 다이어그램"
#| lightbox: true
#| fig-width: 10
#| fig-height: 6

# 역 좌표 (서울 주요 역 위경도 근사값 → 평면 투영)
station_coords <- tibble(
  name = c("서울역","시청","종로3가","동대문","강남","삼성","잠실",
           "건대입구","왕십리","신도림","교대","사당","홍대입구",
           "여의도","공덕","합정","노원","김포공항","이수","고속터미널"),
  x = c(0, -0.5, 0.2, 1.0, 1.5, 2.5, 3.5,
        3.0, 1.8, -2.0, 0.8, 0.3, -2.0,
        -2.5, -1.5, -2.2, 3.0, -5.0, 0.1, 0.5),
  y = c(0, 0.3, 0.8, 0.8, -2.0, -1.8, -1.0,
        -0.5, 0.2, -1.5, -1.5, -3.0, 0.5,
        -1.0, 0.0, 0.3, 3.0, 0.0, -3.2, -2.2)
)

n_pts <- nrow(station_coords)
dist_mat <- as.matrix(dist(station_coords[, c("x", "y")]))

# Rips-like persistent homology 시뮬레이션 (H0만)
# 정렬된 엣지 거리
edge_list <- expand.grid(i = 1:n_pts, j = 1:n_pts) %>%
  filter(i < j) %>%
  mutate(dist = map2_dbl(i, j, ~dist_mat[.x, .y])) %>%
  arrange(dist)

# Union-Find로 H0 바코드 추적 (환경 기반)
uf_env <- new.env(parent = emptyenv())
uf_env$p <- 1:n_pts

find_root <- function(x, env) {
  while(env$p[x] != x) {
    env$p[x] <- env$p[env$p[x]]
    x <- env$p[x]
  }
  x
}

birth_death <- list()

for (k in 1:nrow(edge_list)) {
  i <- edge_list$i[k]
  j <- edge_list$j[k]
  d <- edge_list$dist[k]
  ri <- find_root(i, uf_env)
  rj <- find_root(j, uf_env)
  if (ri != rj) {
    dying <- max(ri, rj)
    living <- min(ri, rj)
    uf_env$p[dying] <- living
    birth_death[[length(birth_death) + 1]] <- c(birth = 0, death = d, component = dying)
  }
}

barcode_df <- do.call(rbind, birth_death) %>%
  as_tibble() %>%
  mutate(id = row_number(),
         persistence = death - birth) %>%
  arrange(desc(persistence))

# 가장 오래 지속되는 것 = 가장 나중에 합쳐짐 = 구조적으로 가장 분리된 영역
barcode_df$label <- ""
barcode_df$label[1:5] <- c("김포공항↔본토", "노원↔도심", "사당↔도심",
                            "신도림↔도심", "잠실↔도심")

ggplot(barcode_df, aes(y = reorder(factor(id), persistence))) +
  geom_segment(aes(x = birth, xend = death, yend = reorder(factor(id), persistence)),
               color = il_purple, linewidth = 1.5, alpha = 0.7) +
  geom_point(aes(x = death), color = il_red, size = 2) +
  geom_point(aes(x = birth), color = il_green, size = 2) +
  geom_text(data = barcode_df %>% filter(label != ""),
            aes(x = death + 0.15, label = label),
            color = "#aaaaaa", size = 2.8, hjust = 0, family = kfont) +
  labs(
    title = "H₀ 바코드 다이어그램 — 연결 성분의 탄생과 소멸",
    subtitle = "긴 막대 = 오래 독립적으로 존재한 영역 → 위상적으로 고립된 지역",
    x = "필트레이션 반경 (상대 거리)",
    y = "성분 ID (지속성 순 정렬)",
    caption = "Rips 복합체 기반 시뮬레이션 | Corcoran (2022) 방법론 참고\nInsight Lab · W8"
  ) +
  theme_insight() +
  theme(axis.text.y = element_blank())
```

**긴 막대**는 오래 독립적으로 존재한 성분이다 — 즉, 도시의 다른 지역과 **위상적으로 고립된** 영역이다. 김포공항 방면, 노원 방면이 대표적이다. 이 지역들은 본토와 연결되는 경로가 제한적이어서 단일 노선 장애에 취약하다.


## 기하학 vs 위상수학: 패러다임 전환

### 두 언어의 비교

```{r}
#| label: tbl-comparison
#| tbl-cap: "기하학과 위상수학의 도시 해석 — 같은 도시, 전혀 다른 질문"

comparison_df <- tibble(
  차원 = c("핵심 질문", "측정 단위", "중심의 정의", "최적화 목표",
          "장애 분석", "설계 원칙", "대표 사례"),
  `기하학적 관점` = c(
    "건물이 어디에 있는가?",
    "m², km, 명/km²",
    "물리적 중심 (좌표 중심)",
    "거리 최소화, 면적 효율화",
    "물리적 파괴 면적",
    "용적률, 건폐율, 일조권",
    "뉴욕 맨해튼 격자 도시"
  ),
  `위상학적 관점` = c(
    "무엇과 어떻게 연결되는가?",
    "β₀, β₁, 절단점, 매개 중심성",
    "위상적 중심 (경로 집중)",
    "연결성 최대화, 취약점 제거",
    "네트워크 분리 확률",
    "이중 경로, 순환 구조, 허브 분산",
    "파리 메트로 다중 순환"
  )
)

kable(comparison_df, format = "html", escape = FALSE) %>%
  kable_styling(bootstrap_options = c("striped", "hover"),
                full_width = TRUE, font_size = 14) %>%
  column_spec(1, bold = TRUE, color = il_purple, width = "15%") %>%
  column_spec(2, width = "40%") %>%
  column_spec(3, width = "45%")
```


### 강남역의 이중 얼굴

```{r}
#| label: fig-gangnam-dual
#| fig-cap: "강남역의 두 얼굴 — 기하학적 중심(승객 수) vs 위상학적 중심(매개 중심성)"
#| lightbox: true
#| fig-width: 10
#| fig-height: 6

# 기하학적 중요도 (승객 수 근사) vs 위상학적 중요도 (매개 중심성)
dual_df <- tibble(
  station = c("강남", "잠실", "서울역", "홍대입구", "신도림",
              "종로3가", "시청", "왕십리", "교대", "사당",
              "여의도", "을지로3가", "합정", "공덕", "건대입구"),
  passengers = c(100, 85, 80, 75, 55, 60, 50, 45, 65, 58,
                 52, 40, 35, 42, 48),  # 상대값 (강남=100)
  betw_rank = rank(-betweenness(g)[match(
    c("강남", "잠실", "서울역", "홍대입구", "신도림",
      "종로3가", "시청", "왕십리", "교대", "사당",
      "여의도", "을지로3가", "합정", "공덕", "건대입구"),
    V(g)$name)], ties.method = "min"),
  passenger_rank = rank(-c(100, 85, 80, 75, 55, 60, 50, 45, 65, 58,
                           52, 40, 35, 42, 48), ties.method = "min")
) %>%
  mutate(gap = abs(betw_rank - passenger_rank),
         surprise = ifelse(gap >= 5, "불일치 (≥5위 차이)", "유사"))

ggplot(dual_df, aes(x = passenger_rank, y = betw_rank)) +
  geom_abline(slope = 1, intercept = 0, linetype = "dashed", color = "#444444") +
  geom_point(aes(color = surprise, size = passengers), alpha = 0.8) +
  geom_text(aes(label = station), vjust = -1, size = 3.2,
            color = "#e4e4ec", family = kfont) +
  scale_color_manual(values = c("불일치 (≥5위 차이)" = il_red, "유사" = il_purple),
                     name = "기하학 vs 위상학") +
  scale_size_continuous(range = c(3, 10), name = "승객 수\n(상대값)") +
  scale_x_reverse() + scale_y_reverse() +
  labs(
    title = "기하학적 중심 vs 위상학적 중심",
    subtitle = "대각선 위 = 위상적으로 과대평가, 아래 = 위상적으로 과소평가",
    x = "기하학적 순위 (승객 수 기준) ←높음",
    y = "위상학적 순위 (매개 중심성 기준) ←높음",
    caption = "불일치가 큰 역일수록 기하학적 투자와 위상학적 투자의 괴리가 큼\nInsight Lab · W8"
  ) +
  theme_insight() +
  theme(legend.position = "right")
```


## 위상학적 도시 재설계 제안

### 서울 메트로의 위상적 처방전

시뮬레이션과 분석 결과를 바탕으로, 서울 교통망의 위상학적 취약점을 보완하는 세 가지 전략을 제안한다:

```{r}
#| label: fig-prescription
#| fig-cap: "위상학적 도시 설계 처방전 — 세 가지 전략의 효과 시뮬레이션"
#| lightbox: true
#| fig-width: 10
#| fig-height: 7

# 전략별 효과 시뮬레이션
strategies <- tibble(
  strategy = factor(c(
    rep("현재 상태", 5),
    rep("전략 1: 순환선 추가", 5),
    rep("전략 2: 절단점 이중화", 5),
    rep("전략 3: 메시형 전환", 5)
  ), levels = c("현재 상태", "전략 1: 순환선 추가",
                "전략 2: 절단점 이중화", "전략 3: 메시형 전환")),
  metric = rep(c("β₁ (순환 경로)", "평균 경로 길이", "절단점 수",
                 "표적 공격 임계값", "네트워크 효율"), 4),
  value = c(
    # 현재 상태
    39, 4.2, 8, 0.15, 0.62,
    # 전략 1: 외곽 순환선 (GTX 순환 같은)
    58, 3.5, 5, 0.22, 0.71,
    # 전략 2: 절단점에 대안 경로 추가
    47, 3.8, 2, 0.28, 0.68,
    # 전략 3: 그리드형 보조 노선
    65, 3.1, 1, 0.35, 0.78
  ),
  improvement = c(
    rep(0, 5),
    (c(58,3.5,5,0.22,0.71) - c(39,4.2,8,0.15,0.62)) / c(39,4.2,8,0.15,0.62) * 100,
    (c(47,3.8,2,0.28,0.68) - c(39,4.2,8,0.15,0.62)) / c(39,4.2,8,0.15,0.62) * 100,
    (c(65,3.1,1,0.35,0.78) - c(39,4.2,8,0.15,0.62)) / c(39,4.2,8,0.15,0.62) * 100
  )
)

# 정규화 (메트릭별로 0~1)
strategies_norm <- strategies %>%
  group_by(metric) %>%
  mutate(norm_value = (value - min(value)) / (max(value) - min(value) + 0.01)) %>%
  ungroup() %>%
  # 경로 길이와 절단점은 낮을수록 좋으므로 반전
  mutate(norm_value = ifelse(metric %in% c("평균 경로 길이", "절단점 수"),
                              1 - norm_value, norm_value))

ggplot(strategies_norm, aes(x = metric, y = norm_value, fill = strategy)) +
  geom_col(position = position_dodge(width = 0.75), width = 0.65, alpha = 0.85) +
  geom_text(aes(label = round(value, 1)),
            position = position_dodge(width = 0.75), vjust = -0.5,
            color = "#e4e4ec", size = 2.8, family = kfont) +
  scale_fill_manual(values = c("현재 상태" = il_slate,
                                "전략 1: 순환선 추가" = il_cyan,
                                "전략 2: 절단점 이중화" = il_amber,
                                "전략 3: 메시형 전환" = il_purple)) +
  labs(
    title = "위상학적 도시 재설계 — 세 가지 전략 비교",
    subtitle = "정규화 점수 (높을수록 좋음) | 원시 값은 막대 위에 표시",
    x = NULL, y = "정규화 점수 (0~1)",
    fill = "전략",
    caption = "이론적 시뮬레이션 기반 | 실제 적용 시 지형·경제·정치적 제약 고려 필요\nInsight Lab · W8"
  ) +
  theme_insight() +
  theme(axis.text.x = element_text(angle = 15, hjust = 0.7, size = 10),
        legend.position = "bottom",
        legend.text = element_text(size = 9))
```

::: {.callout-tip}
## 전략 요약
1. **순환선 추가**: 2호선 외에 외곽 순환선(GTX 순환 등)을 추가하여 $\beta_1$ 증가 → 대안 경로 확보
2. **절단점 이중화**: 위상적 절단점에 대안 경로(BRT, 경전철)를 건설하여 단일 장애점 제거
3. **메시형 전환**: 동서축 보조 노선을 추가하여 방사형 → 격자형으로 전환 → 네트워크 효율 극대화
:::


## 학술적 근거

이 에세이의 핵심 주장을 뒷받침하는 학술적 근거:

```{r}
#| label: tbl-references
#| tbl-cap: "핵심 학술 참고문헌"

refs <- tibble(
  `#` = 1:8,
  저자 = c(
    "Derrible & Kennedy",
    "Kozhabek & Chai",
    "Kim et al.",
    "Albert, Jeong & Barabási",
    "Corcoran",
    "Jang & Boeing",
    "Jiang & Claramunt",
    "서울대 공간분석연구실"
  ),
  연도 = c(2009, 2025, 2019, 2000, 2022, 2020, 2004, 2018),
  제목 = c(
    "Network Analysis of World Subway Systems Using Updated Graph Theory",
    "Multi-scale Network-based Topological Analysis of Urban Road Networks",
    "Exploring Topological Characteristics of Complex Public Transportation Networks: Seoul",
    "Error and Attack Tolerance of Complex Networks",
    "A Persistent Homology Model of Street Network Connectivity",
    "Capturing the Signature of Topological Evolution from Snapshots of Road Networks",
    "Topological Analysis of Urban Street Networks",
    "도시 공간분석을 위한 사회·물리적 공간 네트워크 모형 개발"
  ),
  출처 = c(
    "Transportation Research Record",
    "EPB: Urban Analytics and City Science",
    "MDPI Sustainability",
    "Nature",
    "Transactions in GIS",
    "Complexity (Wiley)",
    "Environment and Planning B",
    "서울대학교 학위논문"
  )
)

kable(refs, format = "html", escape = FALSE) %>%
  kable_styling(bootstrap_options = c("striped", "hover"),
                full_width = TRUE, font_size = 12) %>%
  column_spec(1, width = "5%", bold = TRUE) %>%
  column_spec(2, width = "18%", color = il_purple) %>%
  column_spec(3, width = "7%") %>%
  column_spec(4, width = "45%") %>%
  column_spec(5, width = "25%")
```


## 결론: 도시의 진짜 지도

> *"지하철 노선도는 거짓말을 한다. 역 사이의 거리를 동일하게 그리기 때문이다. 그런데 그것이 오히려 진실이다. 도시에서 중요한 것은 거리가 아니라 연결이기 때문이다."*

오일러가 쾨니히스베르크의 다리에서 발견한 진실은 단순했다. **연결의 구조가 물리적 형태보다 중요하다.** 288년이 지나 우리는 이 통찰을 도시 설계에 적용할 수단을 갖게 되었다.

서울 지하철 2호선은 단순한 교통수단이 아니다. 그것은 **위상학적 순환 구조** — 네트워크에 $\beta_1$을 부여하는 거대한 루프다. 이 루프가 서울 교통망의 회복탄력성을 담보한다.

그러나 서울은 여전히 **방사형** 도시다. 외곽에서 도심으로 모든 경로가 수렴하고, 동서축 연결이 부족하다. 위상수학은 이 구조의 취약점을 정확히 가리킨다:

1. **절단점의 존재** — 단일 역의 마비가 네트워크를 분리할 수 있다
2. **낮은 $\beta_1$** — 순환 경로가 부족하여 대안 경로가 제한적이다
3. **표적 공격 취약성** — 전체 역의 ~15%만 제거해도 네트워크가 붕괴한다

도시를 설계할 때, 우리는 더 이상 "얼마나 넓은가"만 물어서는 안 된다. **"얼마나 잘 연결되어 있는가"**, 그리고 더 중요하게 **"하나가 끊어져도 살아남는가"**를 물어야 한다.

위상수학이 도시에 던지는 궁극적 질문은 이것이다:

::: {.callout-note appearance="simple"}
**당신의 도시는 커피잔인가, 도넛인가?**

위상수학에서 커피잔과 도넛은 같다 — 구멍이 하나 있으므로. 그러나 공과 도넛은 다르다. 공에는 구멍이 없기 때문이다. 도시의 교통망이 공(트리형)인가 도넛(순환형)인가가, 그 도시의 **생존 가능성**을 결정한다.
:::


---

*Insight Lab W8 · 위상수학 × 도시공학 · 2026.05.01*
